ACORDAO-COMPLETO-2574622

ACÓRDÃO 4071/2023 ATA 16/2023 - PRIMEIRA CÂMARA

VISTOS, relatados e discutidos estes autos de recurso de reconsideração interposto pela representante do espólio do Sr. Herbert Brandão Lago, então dirigente da Fundação de Desenvolvimento e Apoio a Pesquisa, Ensino e Extensão do Piauí (Fundape) , contra o Acórdão 8329/2021-TCU-Primeira Câmara;
ACORDAM os Ministros do Tribunal de Contas da União, reunidos em sessão da 1ª Câmara, ante as razões expostas pelo Relator, em:
9.1. conhecer do recurso de reconsideração, por atender aos requisitos de admissão dispostos no art. 35 da Lei 8.443/1992, para, no mérito, dar-lhe provimento;
9.2. tornar insubsistentes os itens 9.3 a 9.9 do acórdão recorrido;
9.3. arquivar a TCE em relação à Fundação de Desenvolvimento e Apoio à Pesquisa, Ensino e Extensão do Piauí (Fundape) e aos Srs. Gilberto Leal Serra e Silva, Herbert Brandão Lago e seu espólio, com fundamento no art. 11 da Resolução-TCU 344/2022;
9.4. notificar a representante do espólio do Sr. Herbert Brandão Lago, os responsáveis, a Finep e o Procurador-chefe da Procuradoria da República no Estado do Piauí acerca desta deliberação.

Recurso de reconsideração interposto pela representante do espólio do Sr. Herbert Brandão Lago, então dirigente da Fundação de Desenvolvimento e Apoio à Pesquisa, Ensino e Extensão do Piauí (Fundape), contra o Acórdão 8.329/2021-TCU-Primeira Câmara.

Primeira Câmara

Fundo Nacional de Desenvolvimento Científico e Tecnológico.

3. Interessados/Responsáveis/Recorrentes:
3.1. Interessado: Fundação de Desenvolvimento e Apoio a Pesquisa, Ensino e Extensão - Fundape - (02.770.565/0001-83).
3.2. Responsáveis: Fundação de Desenvolvimento e Apoio a Pesquisa, Ensino e Extensão - Fundape - (02.770.565/0001-83); Gilberto Leal Serra e Silva (XXX.044.973-XX); Herbert Brandão Lago (XXX.066.513-XX).
3.3. Recorrente: Herbert Brandão Lago (XXX.066.513-XX).

13.1. Ministros presentes: Benjamin Zymler (na Presidência), Walton Alencar Rodrigues, Vital do Rêgo (Relator), Jorge Oliveira e Jhonatan de Jesus.
13.2. Ministro que não participou da votação: Jhonatan de Jesus
13.3. Ministros-Substitutos presentes: Augusto Sherman Cavalcanti e Weder de Oliveira.

VITAL DO RÊGO

Ministro Jorge Oliveira.

Tratam os presentes autos de recurso de reconsideração interposto pela representante do espólio do Sr. Herbert Brandão Lago, então dirigente da Fundação de Desenvolvimento e Apoio a Pesquisa, Ensino e Extensão do Piauí (Fundape) , contra o Acórdão 8329/2021-TCU-Primeira Câmara.
Adoto como parte do relatório a instrução elaborada pelo auditor da então Secretaria de Recursos, à peça 98, transcrita a seguir com os ajustes de forma pertinentes:
1.	Trata-se de recurso de reconsideração interposto por Herbert Brandão Lago, à época dos fatos dirigente da Fundação de Desenvolvimento e Apoio à Pesquisa, Ensino e Extensão do Piauí (Fundape) , contra o contra o Acórdão 8329/2021-TCU-Primeira Câmara (peça 56) .
1.1.	Reproduz-se integralmente o teor do dispositivo da decisão impugnada:
ACORDAM os Ministros do Tribunal de Contas da União, reunidos em sessão da 1a Câmara, diante das razões expostas pelo Relator, com fundamento nos arts. 1°, I, 12, § 3°, 16, II, "b" e "c", 19, 23, III, 26 e 28, II, da Lei 8.443/1992 e nos arts. 1°, I, 209, II e III, 210 e 214, III, "a", e 217, caput e § 2°, do Regimento Interno, em:
9.1. considerar revel, para todos os efeitos, a Fundação de Desenvolvimento e Apoio à Pesquisa, Ensino e Extensão do Piauí;
9.2. acatar as alegações de defesa de Gildásio Guedes Fernandes e excluí-lo deste processo;
9.3. rejeitar as alegações de defesa de Herbert Brandão Lago (falecido) e de Gilberto Leal Serra e Silva;
9.4. julgar irregulares as contas da Fundação de Desenvolvimento e Apoio à Pesquisa, Ensino e Extensão do Piauí, de Herbert Brandão Lago (falecido) e de Gilberto Leal Serra e Silva e condenar este último e o espólio do primeiro ao pagamento ao Fundo Nacional de Desenvolvimento Científico e Tecnológico das quantias a seguir especificadas, atualizadas monetariamente e acrescidas dos juros de mora, calculados a partir das datas discriminadas, até a data do recolhimento:
9.4.1. Fundação de Desenvolvimento e Apoio à Pesquisa, Ensino e Extensão do Piauí, solidariamente com o espólio de Herbert Brandão Lago:
	Data
	Valor (R$) 

	04/03/2002
	8,00

	02/04/2002
	8,00

	18/04/2002
	4,50

	03/05/2002
	8,00

	04/06/2002
	8,00

	24/06/2002
	960,00

	02/07/2002
	8,00

	02/08/2002
	8,00

	03/09/2002
	8,00

	02/10/2002
	8,00

	04/11/2002
	8,00

	03/12/2002
	8,00

	03/01/2003
	8,00

	04/02/2003
	8,00

	25/04/2003
	2,50

	06/05/2003
	2.208,00

	25/06/2003
	12,00

	28/07/2003
	12,00

	26/08/2003
	12,00

	26/09/2003
	12,00

	28/10/2003
	12,00

	26/11/2003
	12,00

	29/12/2003
	12,00

	31/12/2003
	15,00

	30/01/2004
	3.520,82

	30/01/2004
	7.432,12

	30/01/2004
	15,00

	30/04/2004
	15,00

	31/05/2004
	15,00

	30/06/2004
	4,99

	TOTAL
	14.372,93

9.4.2. Fundação de Desenvolvimento e Apoio à Pesquisa, Ensino e Extensão do Piauí, solidariamente com Gilberto Leal Serra e Silva:
	Data
	Valor (R$) 

	10/07/2007
	129.000,39

9.5. fixar aos responsáveis prazo de 15 (quinze) dias, contado da notificação desta deliberação, para comprovar, perante o Tribunal o recolhimento das quantias acima indicadas;
9.6. autorizar, desde logo, a cobrança judicial das dívidas, caso não atendidas as notificações;
9.7. autorizar, caso requerido e o processo não haja sido remetido para cobrança judicial, o parcelamento da dívida em até 36 (trinta e seis) parcelas mensais e consecutivas;
9.8. fixar o vencimento da primeira parcela em 15 (quinze) dias, a contar do recebimento da notificação, e os das demais a cada 30 (trinta) dias, com incidência, sobre cada valor mensal, dos correspondentes acréscimos legais;
9.9. esclarecer aos responsáveis que a falta de recolhimento de qualquer parcela importará no vencimento antecipado do saldo devedor;
9.10 encaminhar cópia deste acórdão aos responsáveis, à Finep e ao Procurador-chefe da Procuradoria da República no Estado do Piauí, com a informação de que a íntegra do Relatório e do Voto que o fundamentam está disponível no endereço eletrônico www.tcu.gov.br/acordaos.
HISTÓRICO
2.	A Financiadora de Estudos e Projetos (Finep) instaurou esta tomada de contas especial contra a Fundação de Desenvolvimento e Apoio à Pesquisa, Ensino e Extensão do Piauí (Fundape) e seus ex-dirigentes Herbert Brandão Lago, Gildásio Guedes Fernandes e Gilberto Leal Serra e Silva em razão de irregularidades na execução dos objetos e na prestação de contas dos Convênios 2411/00 (23.01.0611.00) , Siafi 431943, e 3686/040 (01.05.0127.00) , Siafi 522272.
3.	O Convênio 2411/00 se destinou à execução do objeto do assim denominado "Projeto Alvenaria Estrutural com Blocos Estruturais Cerâmicos".  Para tanto, repassaram se R$ 55.938,00.  Detectaram se as seguintes irregularidades na execução do seu objeto: não devolução do saldo remanescente, despesas indevidas com taxas bancárias e bloqueio judicial, aquisições injustificadas de bens por valores superiores aos constantes do orçamento aprovado e não utilização parcial da contrapartida prevista.
4.	O Convênio 3686/040 se destinou à execução do objeto do assim denominado "Projeto Cooperativo em Rede do Arranjo Produtivo de Opala na Região de Pedro II/PI". Para tanto, repassaram se R$ 390.000,00. Detectaram se as seguintes irregularidades da execução do seu objeto: aquisição de equipamentos não compatíveis com a relação de itens do convênio, despesas em valor superior ao previsto na relação de itens, pagamento de diárias e/ou passagens em favor de pessoal não relacionado na equipe executora do projeto, não cumprimento da contrapartida não financeira prevista e ausência de devolução do saldo do convênio.
5.	Examinadas as alegações defensórias aduzidas pelos responsáveis, o Tribunal incluiu em suas razões de decidir a respectiva análise elaborada pela Secretaria de Controle Externo de Tomadas de Contas Especiais (SecexTCE) e acolheu sua proposta no sentido de [i] considerar a Fundape revel, [ii] acatar as alegações de Gildásio Guedes Fernandes e excluir sua responsabilidade neste procedimento de controle administrativo, [iii] rejeitar a defesa de Gilberto Leal Serra e Silva, julgar irregulares suas contas e condená-lo, solidariamente com a Fundape, ao recolhimento dos débitos de responsabilidade de ambos, [iv] rejeitar as alegações defensórias de Herbert Brandão Lago, julgar suas contas irregulares e condená-lo, solidariamente com a Fundape, ao recolhimento dos débitos de responsabilidade de ambos.
6.	O Tribunal reputou ter havido a prescrição da pretensão punitiva do Estado na medida em que  se apresentaram as prestações de contas finais dos convênios em 20/09/2007 e em 27/12/2007, ao passo que se praticou o ato ordenatório das citações dos responsáveis em 14/09/2019, com o que restou expirado o prazo decenal fixado pelo Acórdão 1441/2016-TCU-Plenário, com base no art. 205 do Código Civil.
7.	Daí a decisão combatida.
8.	Diante disso, o interessado vem interpor o recurso ora examinado.
ADMISSIBILIDADE    
9.	Perfilha-se o exame de admissibilidade juntado à peça 83, em que se propõe conhecer do recurso e suspender os subitens 9.3, 9.4, 9.4.1., 9.5 e 9.6 da decisão combatida, acolhido pelo relator do recurso, Ministro Vital do Rêgo (peça 87) .
MÉRITO              
10.	Delimitação
10.1.	Quanto ao mérito do recurso, no essencial é de perquirir se:
a) cabe arquivar o processo por "ausência de pressupostos de constituição e desenvolvimento válido e regular do processo, a teor do art. 212 do Regimento Interno do TCU" e pela ocorrência de prejuízo à defesa do ora recorrente decorrente do decurso do tempo (nesta instrução, item 11) ;
b) prescreveu a pretensão do Estado a condenar o ora recorrente a ressarcir o erário (ibid., item 12) .
11.	Do descabimento do arquivamento do processo
11.1.	À peça 79, p. 1 e 4 7, o recorrente sustenta "o arquivamento do processo, sem julgamento de mérito", por "ausência de pressupostos de constituição e desenvolvimento válido e regular do processo, a teor do art. 212 do Regimento Interno do TCU". 
11.2.	Assere que, de acordo com o art. 5º, caput, inciso I, e § 1º, da Instrução Normativa TCU 71, de 28/11/2012, seria pressuposto para instauração do processo a existência de elementos fáticos e jurídicos suficientes para comprovação da ocorrência de dano, cuja demonstração abrangeria, obrigatoriamente, a descrição detalhada da situação que lhe deu origem, lastreada em documentos, narrativa e outros elementos probatórios da ocorrência. 
11.3.	Para o recorrente, o Tribunal entenderia que "o decurso do prazo de 10 anos enseja em arquivamento do processo", nos termos do art. 6º da mencionada instrução normativa, por inviabilizar o exercício do contraditório e ampla defesa. 
11.4.	A então relatora do processo, Ana Arraes, teria reconhecido em despacho trazido à peça 14 que o processo, "antes de chegar ao seu gabinete, já havia transcorrido mais de 10 anos dos fatos", o que "possibilitaria o arquivamento do processo, nos termos do art. 6º da Instrução Normativa-TCU 71, de 28 de novembro de 2012".
11.5.	Dado o "longo período transcorrido de mais de 10 anos, entre os convênios questionados, reitera de 2002 e 2005, e a realização de citação do Sr. Herbert em 07 de janeiro de 2019", não seria razoável exigir "documentações comprobatórias por parte dos responsáveis", sob pena de dar causa a "ofensa cabal aos princípios do contraditório e da ampla defesa". 
11.6.	O recorrente afirma que malogrou obter acesso à "documentação essencial para demonstrar a regularidade das contas" e que a Fundape teria "impossibilit[ado] que tais provas fossem encontradas, haja vista encontrarem-se abandonadas e em completa desordem, conforme fotos apresentadas em anexo [peça 80]". Diante disso, teria havido prejuízo à sua defesa e ofensa ao princípio do contraditório.
11.7.	Corolário, este processo não estaria "apto para instrução e julgamento deste Tribunal" e caberia "propor, desde logo, o arquivamento dos autos, sem julgamento de mérito, nos termos dos arts. 169, inciso IV, 201, § 3°, e 212 do Regimento Interno do TCU".
	Análise
11.8.	O recorrente carece de razão.
11.9.	A situação fática não se subsume a nenhuma das hipóteses descritas no art. 5º da Instrução Normativa TCU 71, de 28/11/2012, porque se fizeram presentes no procedimento de controle administrativo os pressupostos  de constituição e desenvolvimento do procedimento de controle administrativo, enumerados no infratranscrito excerto do voto revisor proferido pelo Ministro Walton Alencar Rodrigues por ocasião da apreciação, pela 1ª Câmara, do TC 017.340/2013 6:
Nada que objetar com relação à proposta do E. Relator, quanto à elisão dos débitos, originalmente levantados pelo FNDE. 
Divirjo, entretanto, com as devidas vênias, do encaminhamento processual proposto, no sentido de, não comprovada a ocorrência de dano, imputado ao responsável, arquivar os autos, sem julgamento de mérito, por ausência de pressupostos de constituição e desenvolvimento válido e regular do processo, com fundamento nos arts. 169, V, 212, do RI/TCU, c/c art. 7º, II, IN TCU 71/2012. 
Tal entendimento decorre do fato de que, na teoria geral do processo, pressupostos processuais, assim como condições da ação, são questões preliminares, ou requisitos situados no plano da admissibilidade do meritum causae. Não influenciam, portanto, na decisão da lide, mas condicionam sua apreciação. 
O direito de ação, subordinado à existência dos pressupostos processuais, assim como das condições da ação, não se confunde com o direito material objeto do litígio, razão pela qual é possível haver o regular processamento da ação, com a prestação jurisdicional do estado, concluindo-se pela inexistência do direito pleiteado. Mais do que isso, é possível, no bojo da ação, requerer a declaração de inexistência de direito ou da relação jurídica. 
No tocante às condições da ação, o direito positivo pátrio obedece à teoria da asserção, em que tais condições são analisadas com base nas afirmações das partes, sem a necessidade de produção de prova do direito material, devendo o peticionante, contudo, demonstrar a possibilidade jurídica do pedido, o interesse de agir e a legitimidade ad causam. 
Por sua vez, pressupostos processuais são os requisitos de existência e validade da relação jurídica travada no processo. Como tais, estão relacionados aos fundamentos jurídicos que justificam a criação e o regular desenvolvimento do processo. De acordo com a classificação de Teresa Arruda Alvim Wambier, integram os pressupostos processuais:
 a) pressupostos processuais de existência (da relação jurídica processual) : petição inicial; órgão investido de jurisdição; citação; 
b) pressupostos processuais de validade (da relação jurídica processual) : 
b.1) subjetivos: referentes ao juízo ou juiz: competência (não existência de incompetência absoluta) ; ausência de impedimento; 
b.2.) referentes às partes: capacidade postulatória; capacidade processual; legitimidade processual; 
b.3) objetivos: petição inicial apta; citação válida. 
Trazendo esses conceitos da doutrina para o processo no âmbito do TCU, as condições da ação acabam confundidas, ou mesmo absorvidas pelos pressupostos processuais, porquanto as relações processuais estabelecidas por provocação de terceiros, ou por iniciativa própria do Tribunal, devem preencher determinados requisitos, sem os quais o Controle Externo, por absoluta incompetência, não poderá conhecer da causa. Exemplo: ausência de recursos federais envolvidos na questão; Administração Pública Federal não é parte ou terceiro da lide administrativa; a relação jurídica subjacente à causa não é regida pelo Direito Público Administrativo.
Em todo caso, a verificação dos pressupostos ou requisitos de admissibilidade para instauração de processo de controle externo não tem relação com a apreciação do mérito do processo em análise pelo TCU. Uma vez conhecidos e instaurados, tais processos seguem iter procedimental próprio, determinado pela Lei Orgânica do TCU e respectivo Regimento Interno, bem como pelas normas específicas, no qual são especialmente observados os princípios constitucionais do contraditório e da ampla defesa. O desaguadouro natural desses procedimentos é o julgamento de mérito do direito material, submetido à apreciação do Tribunal de Contas da União. 
Nesse sentido, não há falar em extinção do processo sem julgamento de mérito se, no desenvolvimento da relação jurídica processual, ainda subsistirem elementos que justifiquem a razão jurídica para o conhecimento e julgamento da causa por esta Corte Federal de Contas. 
O regular processamento do processo de Tomada de Contas Especial e o consequente exercício da jurisdição, por parte do TCU, não se subordinam ao mérito do feito, qual seja, a existência ou não do débito e da responsabilidade discutidos. 
O processo de Tomada de Contas Especial, como qualquer outro processo administrativo, civil ou penal, deve caminhar para o provimento de mérito, com o julgamento pela procedência ou improcedência do pedido. Vale dizer, o processo existe, é valido, regular e impõe seja decidido, independentemente das questões de mérito, da existência ou não de débito, da existência ou não de omissão, da existência ou não de atos irregulares que ensejem a reprovação das contas, com ou sem débito. 
Seria adequada a extinção do processo de TCE sem o julgamento de mérito se, por exemplo, a União deixasse de ser parte na lide, como ocorre com a superveniência da privatização de companhia estatal, hipótese em que o Poder Público Federal não teria sequer legitimidade ad causam para demandar qualquer direito ou obrigação que tenha sido assumida pela entidade sucessora no controle daquela entidade. De igual forma, impõe a extinção do processo sem julgamento de mérito a posterior assunção, por terceiros, de obrigações originalmente assumidas pela União, sem qualquer ônus para o ente público. Tais hipóteses são exemplos de absoluta incompetência da União, ipso facto, do Tribunal de Contas da União, para conhecer e julgar a causa, o que exige a extinção do processo.
11.10.	O disposto no art. 6o da IN TCU 71/2012 não veda a instauração de tomada de contas especial nas hipóteses descritas em seus incisos, mas antes a faz dispensável. A dispensabilidade pode decorrer da concretização hipótese descrita no inciso II do dispositivo, a saber a de chamamento do responsável à persecução de controle administrativo depois de transcorrido prazo superior a dez anos entre a data provável de ocorrência do dano e a primeira notificação dos responsáveis pela autoridade administrativa competente.
11.11.	Por essa maneira, evita-se que a demora na fase apurativa da persecução de controle administrativo levada a efeito no âmbito do Controle Interno da Administração pública traga prejuízo à produção de provas pelo responsável em suas alegações de defesa.
11.12.	Como se trata de mera dispensabilidade, a instauração do procedimento nessa hipótese não constitui infração à norma citada.
11.13.	De todo modo, o referido chamamento tardio somente traz prejuízo a sua defesa na hipótese de comprovadamente vir a dificultar ou impossibilitar a obtenção dos documentos arrimadores das razões contestatórias. 
11.14.	Equivale a dizer que somente na hipótese de o interessado fazer ver que faltam nos autos elementos probatórios e que está impossibilitado de obtê los em razão do decurso do tempo se caracterizará o prejuízo à sua defesa. 
11.15.	No caso concreto, o recorrente não faz.
11.16.	Descabe, portanto, falar em nulidade por prejuízo à defesa do ora recorrente ou em ofensa ao princípio jurídico do contraditório.
11.17.	Passa-se a examinar a conclusão do recorrente de que, ante o alegado, caberia arquivar da tomada de contas especial.
11.18.	Por força do disposto no art. 19, § 1º, da instrução normativa evocada, somente se aplica o arquivamento previsto no seu art. 6o a processos ainda pendentes de citação. Não é esse o caso deste processo.
11.19.	Quando mesmo fosse esse o caso, a facultatividade do arquivamento do procedimento de tomada de contas especial na sua fase externa e processual está estampada no art. 213 do Regimento Interno do TCU, segundo o qual a Corte "poderá" determinar o arquivamento do processo "a título de racionalização administrativa e economia processual, e com o objetivo de evitar que o custo da cobrança seja superior ao valor do ressarcimento". 
11.20.	O arquivamento previsto na fase externa da persecução de controle administrativo é uma mera faculdade do Tribunal cujo exercício só é compensatório sob o ponto de vista da economia processual se isso se der antes de iniciada a custosa instrução do processo. Com isso, evita se que o custo da cobrança exceda o do ressarcimento. Arquivar o processo na oportunidade do julgamento combatido, depois de incorridos os custos de sua instrução, não consistiria, por óbvio, em medida de economia processual: haveria a incursão nos custos de cobrança e nenhum valor ressarcido. 
11.21.	Tendo sido o processo impulsionado até o proferimento da decisão objurgada, tal como no caso concreto, não há que falar em economia processual com o seu arquivamento. 
12.	Da não ocorrência de prescrição da pretensão do Estado ao ressarcimento do erário 
12.1.	À peça 79, p. 1 2 e 7-11, o recorrente sustenta que prescreveram as pretensões do Estado à sua condenação a ressarcir o erário e à sua punição mediante aplicação de multa. 
12.2.	O Supremo Tribunal Federal (STF) teria firmado no julgamento do RE 852.475/SP, a seguinte tese: "São imprescritíveis as ações de ressarcimento ao erário fundadas na prática de ato doloso tipificado na Lei de Improbidade Administrativa".  Diante disso, seria de concluir que "os danos ao erário decorrentes de atos de improbidade praticados por conduta dolosa são imprescritíveis". 
12.3.	Porém, "os atos praticados por conduta culposa [haveriam] fica[do] sujeitos a prazo prescricional". Em julgamento proferido no RE 636.886/AL aquela Corte teria decidido, aplicando a tese da prescritibilidade, "que a União deve buscar ressarcimento ao erário, decorrente de decisões do Tribunal de Contas da União, em no máximo 5 (cinco) anos após o acórdão da Corte".
12.4.	O STF teria ainda frisado no julgamento por último citado que "somente são imprescritíveis as ações de ressarcimento ao erário em que há prática de ato de improbidade administrativa doloso". Em demais ilícitos, a reparação aos cofres públicos "deve[ria] ocorrer em 5 (cinco) anos".
	Análise
12.5.	A alegação não merece prosperar.
12.6.	Como memoriado no item 6 desta instrução, no acordão recorrido se reconheceu a incidência da prescrição da pretensão do Estado à aplicação de sanção punitiva do ora recorrente. Esse o motivo por que a Corte não aplicou no caso concreto a multa prevista no art. 57 da Lei 8.443/1992 para punir conduta causadora de dano ao erário.
12.7.	Perfilha-se a análise sumariada no mencionado item 6.
12.8.	Por essa maneira, a análise a seguir elaborada se cingirá à incidência do instituto sobre a pretensão do Estado ao ressarcimento do erário pelo ora recorrente e à incidência do instituto da preclusão temporal para o Estado Juiz prevista no art. 1o, § 1o, da Lei 9.873/1999.
12.9.	Decisões do Superior Tribunal de Justiça (STJ) , tal como uma das evocadas pelo recorrente, não vinculam as desta Corte de Contas. 
12.10.	O Tribunal possui atribuição constitucional para realizar de forma autônoma e independente a apreciação da regularidade das contas dos gestores de bens e direitos da União. Em alguns casos específicos é que tal não se dá. Admite-se, por exemplo, que sentença proferida em processo penal mediante a qual se conclua pela não ocorrência material do fato ou pela negativa de sua autoria impeça a propositura ou a continuidade de ação nos âmbitos civil e, por extensão, administrativo, consoante entendimento pacífico no Supremo Tribunal Federal exarado nos Mandados de Segurança 21.948 RJ, 21.708-DF e 23.635-DF. 
12.11.	Outra hipótese de observância mandatória pelo Tribunal de decisão judicial é efeito vinculante em relação "à administração pública direta e indireta" de súmulas para tanto aprovadas pelo Supremo Tribunal Federal (STF) estatuído no art. 103 A da Constituição da República.
12.12.	De outro lado, aplica-se somente ao Poder Judiciário o vínculo a decisões proferidas por aquela Corte em recurso extraordinário com repercussão geral reconhecida e de decisões proferidas pelo STJ em recursos repetitivos, por força do art. 927 do Código de Processo Civil brasileiro.
12.13.	O Tribunal tem observado as decisões do STF com repercussão geral reconhecida, nada obstante a inexistência dessa obrigatoriedade. Tal conduta é consentânea com o princípio da eficiência informador da Administração Pública e com o princípio da economia processual, pois, não o fizesse, suas decisões contrárias ao entendimento firmado no STF acerca de temas a que tenha aquela Corte reconhecido repercussão geral seriam amiúde revertidas mediante a interposição do mandado de segurança previsto no art. 102, inciso I, alínea "d" da Constituição da República. 
12.14.	Quanto à decisão do STF proferida no RE 852.475, evocada pelo recorrente, como comentado na fundamentação do Acórdão 10152/2020-TCU-Primeira Câmara, relator o Ministro Vital do Rêgo,
[o] julgamento de mérito do RE 852.475/STF, com repercussão geral, que adotou a tese de que são imprescritíveis as ações de ressarcimento ao erário fundadas na prática de atos, desde que dolosos, tipificados na Lei 8.429/1992, não atinge os processos de controle externo, uma vez que estes não se originam de ações de improbidade administrativa, objeto daquela deliberação.
12.15.	Analisada a alegação recursal propriamente dita, passa-se ao exame do eventual cabimento do acolhimento do pedido a ela respectivo por motivo dela diverso, a saber a possível ocorrência das perdas de poder processual previstas na Lei 9.873/1999.
12.16.	Isso porque entre as decisões em recursos extraordinários com repercussão conhecida pelo STF se encontra a proferida por aquele Tribunal no RE 636.886, de que se falará no próximo subitem desta instrução.
12.17.	Dado o julgamento do Supremo Tribunal Federal no RE 636.886, importa analisar não só as alegações recursais, mas também, de ofício, a eventual ocorrência das perdas de poder processual previstas na Lei 9.873/1999 e da prescrição das pretensões do Estado Persecutor ao ressarcimento do erário e da punição pecuniária da ora recorrente sob o regime prescricional cível.
i)	Premissas adotadas
12.18.	Adotar se ão as premissas a seguir enumeradas sobre o tema desenvolvidas no âmbito da Serur no amadurecimento dos entendimentos exarados à peça 97, continente de estudo e pronunciamentos anteriores da Secretaria a respeito da matéria: 
a)  ao julgar o RE 636.886, o STF deu nova interpretação ao art. 37, § 5º, da Constituição da República. Fixou a tese de que "é prescritível a pretensão de ressarcimento ao erário fundada em decisão de Tribunal de Contas";
b)  cumpre adotar o mesmo regime prescricional para o exame das prescrições das pretensões à aplicação de sanção punitiva e ao ressarcimento do erário no procedimento de controle administrativo, dado o seu objetivo comum de estabelecer para o Estado prazo para agir: caracterizar o ilícito, identificar seu autor, dimensionar as consequências da conduta e impor as consequências legais;
c) até que sobrevenha norma específica, cumpre adotar no exame da ocorrência da prescrição mencionada o regime prescricional estatuído na Lei 9.873, de 23/11/1999, na linha dos recentes pronunciamentos do STF a respeito, sem deixar de empreender também o exame da prescrição segundo o prazo decenal previsto no Código Civil brasileiro;
d) ante a necessária aplicação ao caso concreto do entendimento fundador da decisão vinculante aludida no sentido de que se aplica a Lei 9.873/1999 ao procedimento de controle administrativo, cumpre examinar também a eventual subsunção da situação fática à hipótese de perda de poder processual pelo Poder Público prevista no art. 1o, § 1o, do citado diploma legal.
ii)	Análise da eventual ocorrência da prescrição objeto do art. 1o, caput, da Lei 9.873/1999
12.19.	A seguir  aplica-se esse exame ao processo de controle administrativo.
ii.a) 	Do prazo
12.20.	A Lei 9.873/1999 estabelece um prazo geral de cinco anos, na cabeça seu art. 1°, e um especial, previsto no § 2° do mesmo artigo, a seguir reproduzido: "quando o fato objeto da ação punitiva da Administração também constituir crime, a prescrição reger-se-á pelo prazo previsto na lei penal".
ii.b)	Do termo inicial da contagem do prazo
12.21.	Quanto ao termo inicial, a referida lei prevê o tratamento a ser dado a situações de ilícitos permanentes ou continuados.
12.22.	Seu art. 1°, parte final, traz previsão expressa a respeito do início do prazo em se tratando de infração consistente em prática de ato merecedor de sanção punitiva. Nesta hipótese, a prescrição começa a correr a partir da prática do ato. 
12.23.	Tratando se de infração de caráter permanente ou continuado, a prescrição começa a correr não da data de cada fato, e sim "do dia em que tiver cessado" a permanência ou a continuidade ¿ como na reiteração de pagamentos irregulares, por vícios em sucessivas medições de uma mesma obra.
12.24.	Nesse regime, como se infere do enfatizado pelo STF no voto do ministro Roberto Barroso, no MS 32.201, assim como no voto do ministro Gilmar Mendes, no RE 636.886, a contagem do prazo de prescrição no caso de convênios e instrumentos congêneres só começa a correr, (i) se prestadas as contas tempestivamente, na data em que tal se deu, (ii) se prestadas as contas intempestivamente, na data em que teve lugar a primeira medida inequivocamente persecutória administrativa de apuração dos fatos ou na em que teve lugar a prestação extemporânea, o que ocorrer primeiro, (iii) se  não prestadas as contas por omissão no dever de fazê-lo, na data em que teve lugar a primeira medida persecutória mencionada. 
ii.c)	Das causas de interrupção da contagem do prazo
12.25.	No regime da Lei 9.873/1999, a contagem do prazo relativo à prescrição prevista no caput do seu art. 1º se interrompe sempre que concretizada qualquer das hipóteses estabelecidas nos incisos do seu art. 2o, a saber: pela notificação ou citação do indiciado ou acusado, inclusive por meio de edital (inciso I) ;  por qualquer ato inequívoco, que importe apuração do fato (inciso II) ; pela decisão condenatória recorrível (inciso III) ; por qualquer ato inequívoco que importe em manifestação expressa de tentativa de solução conciliatória no âmbito interno da administração pública federal (inciso IV) . 
12.26.	Como se vê, a lei contempla uma variedade de causas e há autonomia entre elas. A própria determinação do TCU para que se realize auditoria para averiguar determinado fato interrompe a prescrição, como destacado no julgamento do MS 32.201.
12.27.	Entende-se por atos inequívocos de apuração (i) a investigação de irregularidades realizada pela autoridade administrativa no exercício do seu poder persecutor, ainda que de forma indireta (p. ex., por meio de verificação remota de dados regularmente enviados pelo administrado) , (ii) a remessa de correspondências ao imputado pedindo esclarecimentos sobre fatos - desde que comprovadamente recebidas, independentemente de resposta - e (iii) as correspondências dirigidas a terceiros e por eles recebidas com vistas a confirmar a existência ou a natureza de fatos supostamente irregulares praticados por outrem.
12.28.	De outro lado, reputa-se que não são atos inequívocos de apuração, exatamente por não envolveram investigação alguma de fatos: (i) os atos de impulso processual, como a circulação dos autos pelas diversas áreas técnicas da Administração envolvidas no procedimento, ainda que sejam emitidas manifestações ou despachos; (ii) os pareceres, meros atos opinativos que analisam fatos e sugerem providências; (iii) a eventual abertura de procedimento administrativo punitivo, pois que nesta hipótese se sabe, quando mesmo por indícios, qual é o fato ilícito praticado e quem é o responsável pela sua prática (isto é, o ato de apuração é antecedente necessário do ato de abertura do processo administrativo) . 
12.29.	Nessa linha de raciocínio, não se devem confundir atos inequívocos de apuração com atos integrantes da cadeia de produção da decisão final, de sorte que haverá atos não interruptivos do prazo prescricional quinquenal e interruptivos do prazo trienal conducente à caracterização da prescrição por paralisação do processo administrativo.
ii.d)	Aplicação do entendimento ao caso concreto 
12.30.	A conduta reprovável do ora recorrente discutida no processo não se constitui em crime consoante decisão judicial transitada em julgado. Por isso, aplica se o prazo prescricional de cinco anos previsto no art. 1º da Lei 9.873/1999.
12.31.	O Tribunal responsabilizou o ora recorrente pela causação de prejuízo ao erário em razão da não comprovação do bom e regular emprego de recursos públicos repassados para a execução de objeto do Convênios 2411/00 (Siafi 431943) .  
12.32.	Aplica-se, portanto, o critério de fixação do termo inicial descrito no subitem 12.ii.b desta instrução. 
12.33.	Consta do subitem C.1 (peça 1, p. 446) do Relatório de Tomada de Contas Especial que "[a] Prestação de Contas FINAL, referente ao período de 20/12/2001 a 30/12/2003, foi protocolada na Finep sob o n° 014.370-07 em 20/09/2007" [grifou se]. Infere-se da leitura do infratranscrito trecho do subitem 4.B (peça 1, p. 451) do mesmo relatório que se praticou a primeira medida apuratória dos fatos depois da apresentação tardia da prestação de contas:	
O Departamento de Prestação de Contas enviou para a instituição uma carta de solicitação de regularização de impropriedades, encontradas na Prestação de Contas Final de protocolo 014.370-07 20/09/2007, com prazo de 30 dias, sob o protocolo 011756.07'e 27/09/2007. Como não houve resposta, foi enviada outra carta, desta vez, com prazo de 45 dias (protocolo 014535.12 de 06/11/2012. Esta carta solicitou somente a devolução do saldo do convênio) . Novamente a instituição não encaminhou resposta, portanto, foi enviada carta sem prazo em 11/09/2014 (protocolo 009981.14) e em 07/10/2014 (protocolo 011337.14) . Não foram encontrados os Avisos de Recebimentos destas cartas. 
Não houve manifestação por parte da convenente ás solicitações. Enviamos, então, carta com prazo de 45 dias por meio do protocolo 011774.15/de 04/12/2015 para a executora, a Universidade Federal do Piauí. Esta carta foi recebida, conforme Aviso de Recebimento dos Correios. 
Em resposta a este último protocolo, a Universidade Federal do Piauí, por meio do ofício n° 15/16-GR de 14/04/2016, protocolo 000648.16 de 25/01/2016 (este protocolo encontra-se extraviado, porém, o ofício foi enviado também por e-mail em 15/04/2016) informou que a FUNDAPE está em processo de liquidação/extinção judicial e "foi descredenciada da Universidade Federal do Piauí como fundação desde 2005". Ainda, solicita que "seja considerada justificada falha da prestação de contas do convênio n° 23.01.0611.00, pelos motivos de fato e de direito acima expostos, ou concedido outro prazo para melhor esclarecimentos ou comprovação final da prestação de contas do mesmo". [grifou se]
12.34.	Logo, o termo inicial da contagem do prazo prescricional se constitui na data da apresentação da prestação de contas, 20/9/2007.
12.35.	Da cronologia trazida em apêndice a esta instrução, continente somente de fatos bastantes para fundar o exame da eventual incidência do instituto nos casos concretos relativos a cada um dos ora recorrentes, depreende se que períodos inferiores a cinco anos mediaram entre os fatos administrativos iniciadores das contagens dos prazos prescricionais ali assinalados, os interruptivos das contagens e a decisão objurgada. 
	Linha
	Fato
administrativo
e data
	Análise da eventual ocorrência da prescrição objeto do caput do art. 1o da Lei 8.973/1999
	Análise da eventual ocorrência da preclusão temporal objeto do § 1o do art. 1o  da Lei 8.973/1999

	1
	Em 20/9/2007, apresentouse a prestação de contas do Convênio 2.411/00 (n. 23.01.0611.00) . 
	Termo inicial (v. subitem 12.ii.d desta instrução) . 
	Não se aplica.

	2
	Em 20/9/2007, expediu-se o ofício trazido à peça 1, p. 330.
	O fato é implicador de apuração dos fatos relativos ao mérito das contas.
	Não se aplica.

	3
	Em 24/8/2012, emitiu-se o relatório técnico final da prestação de contas do referido convênio, consoante o registrado à peça 1, p. 335336.
	O fato é implicador de apuração dos fatos relativos ao mérito das contas.
Por passados menos de cinco anos desde a prática do ato descrito na linha 1 deste quadro, o ato é interruptivo da contagem do prazo da prescrição prevista no caput do art. 1o da Lei 8.973/1999.
	Não se aplica.

	4
	Em 17/5/2016, elaborouse o relatório de tomada de contas especial trazido à peça 1, p. 443453.
	O fato é implicador de apuração dos fatos relativos ao mérito das contas.
Por passados menos de cinco anos desde a prática do ato descrito na linha anterior deste quadro, o ato é interruptivo da contagem do prazo da prescrição prevista no caput do art. 1o da Lei 8.973/1999.
.
	Não se aplica.

	5
	Em 21/1/2019, fez-se exigível a prática atos de natureza ordinatória, instrutória e decisória ante a adução em 18/1/2019  das alegações defensórias mediante instrumento trazido à peça 26.	
	Não se aplica.
	Termo inicial (v. subitem 12.iii.d desta instrução) .

	6
	Em 25/5/2021, prolatação da decisão combatida (peça 56) .
	Por passados menos de cinco anos entre os fatos descritos nas linhas 1 a 4 deste quadro e entre o descrito na linha 4 e a prolatação da decisão combatida, não teve lugar a prescrição das pretensões do EstadoPersecutor prevista no caput do art. 1o da Lei 8.973/1999.
	Por passados menos de três anos entre o fato descrito na linha anterior deste quadro e a prolatação da decisão combatida, não teve lugar a preclusão temporal para a autoridade a pessoalizar o EstadoJuiz em processo administrativo prevista no § 1o do art. 1o da Lei 8.973/1999.

12.36.	Desse modo, não teve lugar a prescrição prevista no caput do art. 1o da Lei 9.873/1999.
iii)	Análise da eventual ocorrência da preclusão temporal objeto do art. 1o, § 1o, da Lei 9.873/1999
12.37.	A relação jurídica processual judicial se estabelece na chamada relação trilateral ou tripartite, na qual são sujeitos o Estado-Juiz, o autor e o réu, sendo imparcial o Estado e parciais - por isso denominados de "partes" - o autor e o réu. No procedimento administrativo, diversamente, há uma relação jurídica em que o interessado figura no polo passivo e o Poder Público figura tanto na qualidade de sujeito parcial integrante do polo ativo, na condição de Estado Persecutor promotor das medidas apuratórias dos fatos, como na de sujeito imparcial julgador, na qualidade de Estado-Juiz no processo administrativo, impulsionador dos atos ordinatórios, instrutórios e decisórios. Veja se a esse respeito o ensinamento de Alexandre de Moraes, bem a propósito Ministro do Supremo Tribunal de Federal relator do RE 636.886, em sua obra Direito Constitucional (15a ed., São Paulo: Atlas, 2004, p. 124) :
O devido processo legal configura dupla proteção ao indivíduo, atuando tanto no âmbito material de proteção ao direito de liberdade, quanto no âmbito formal, ao assegurar-lhe paridade total de condições com o Estado-persecutor e plenitude de defesa (direito à defesa técnica, à publicidade do processo, à citação, de produção ampla de provas, de ser processado e julgado pelo juiz competente, aos recursos, à decisão imutável, à revisão criminal) . [grifou se]
12.38.	Na redação do art. 1o, § 1o, da Lei 9.873/1999, o sintagma "pendente de julgamento ou despacho" é antecedido de vírgula, do que se infere que se constitui em expressão de valor explicativo - e não restritivo   - do sentido semântico do adjetivo "paralisado". Por isso, há que ter por processo paralisado, para os efeitos desta norma, aquele em que, por praticado ato pendente por quem figure no polo ativo da relação processual constituída - ou por expirado o prazo para tanto - não há mais empecilho à prática de atos pela autoridade administrativa incumbida de praticar atos consistentes em despacho ordinatório ou instrutório ou em julgamento.
12.39.	O instituto ali previsto não consiste em prescrição, vale dizer, em encobrimento da eficácia da pretensão do Estado Persecutor ou do Estado Exequente a figurar no polo ativo da relação jurídica; a conduzir se, portanto, de modo parcial. Daí que a sua denominação de "prescrição" se constituiu numa atecnia legislativa.  
12.40.	Diferentemente do que se pode pensar, não se trata de prescrição intercorrente. O que faz adjetivável de intercorrente determinada espécie do gênero prescrição é a sua ocorrência não antes de iniciado o processo, ou extraprocessualmente, mas sim quando o integrante do polo ativo da relação jurídica injustificadamente deixa de dar curso ao processo em curso - vale dizer, depois de constituída a relação processual - mediante a prática dos atos que lhe cabe, deixando-o paralisado sem justa causa pelo prazo da prescrição. Vale-se do escólio de Carlos Roberto Gonçalves (in Direito Civil Brasileiro, volume 1: parte geral. 12a ed. São Paulo: Saraiva, 2014., p. 514) : "Configura-se a prescrição intercorrente quando o autor de processo já iniciado permanece inerte, de forma continuada e ininterrupta, durante lapso temporal suficiente para a perda da pretensão" [grifou se].
12.41.	Pode ela ter lugar tanto em processo cognitivo como em processo executório. Conquanto tanto no Código Processual Civil como no Código Processual Penal brasileiros só conste menção à prescrição intercorrente na execução de decisões, na Doutrina o instituto também é previsto no processo cognitivo. Ela tem lugar em processo cognitivo quando há encobrimento da eficácia de pretensão do autor; no executório, há encobrimento da eficácia de pretensão do exequente. Tratando se de procedimento de controle administrativo, em qualquer das suas fases, desde a inquisitória à decisória, eventualmente prescreve uma ou mais das pretensões do Estado Persecutor à condenação a ressarcir o erário e a aplicar sanção punitiva. Tratando se, diversamente, do processo executório desse decorrente com base no título executivo extrajudicial em que consiste a decisão do Tribunal de Contas da União, eventualmente prescreve a pretensão do Estado-Exequente à execução da dívida.
12.42.	A inércia de que trata o art. 1o, § 1o, da Lei 9.873/1999 não é do integrante de polo ativo da relação jurídica, consistente no Estado Persecutor, causadora da perda do direito de exercer a sua pretensão, mas antes de inércia do integrante da relação jurídica na condição de autoridade administrativa que pessoaliza o Estado-Juiz em processo administrativo, incumbida de praticar atos de impulsionamento do processo (ordinatórios, instrutórios ou decisórios) depois de iniciado este com a citação válida do integrante do polo passivo da dita relação. 
12.43.	Trata-se, na verdade, do instituto da preclusão temporal para o juiz.
12.44.	Fredie Didier Jr., em seu Curso de Direito Processual Civil (19a ed. Salvador: JusPodivm, 2017, p. 474) , leciona: "A preclusão é definida como perda de uma situação jurídica ativa processual: seja a perda de poder processual das partes, seja a perda de um poder do juiz".
12.45.	O festejado processualista cuida na mesma obra de fazer distinção entre os institutos da preclusão temporal e da prescrição: "Cabe, ainda, diferenciar preclusão temporal, prescrição e decadência. Isso porque confusões podem ser feitas entre tais institutos pelo fato de todos eles relacionaram se à ideia de tempo e de inércia" (ibid., p. 484) .  E assim conceitua prescrição: "a prescrição é o encobrimento (ou extinção, na letra do art. 189 do Código Civil) da eficácia de determinada pretensão (ibid., p. 485) " [grifou se].
12.46.	O preclaro doutrinador ali também discorre sobre a preclusão temporal para o juiz (Op. Cit., p. 485 486) :
Enquanto a prescrição se relaciona aos direitos a uma prestação, a preclusão temporal refere-se, tão-somente, a faculdades/poderes de na¬tureza processual.
Demais disso, prescrição e decadência são institutos de direito mate¬rial, enquanto preclusão é instituto de direito processual. A prescrição e a decadência ocorrem extraprocessualmente - malgrado sejam ambas reco¬nhecidas, no mais das vezes, dentro de um processo -, e suas finalidades projetam-se também fora do processo: visam à paz e à harmonia sociais, bem como a segurança das relações jurídicas. Já a preclusão temporal ocorre, sempre e necessariamente, durante o desenrolar do processo, e sua finalidade precípua restringe-se, igualmente, ao âmbito processual; visa, sobretudo, ao impulso do desenvolvimento, de forma segura e ordenada, para que se chegue ao ato final (prestação da jurisdição) .
6. PRECLUSÃO PARA O JUIZ
A doutrina e a jurisprudência têm por sinônimas as designações preclusão judicial ou preclusão pro judicato, que nada mais seriam que a perda de um poder do juiz. Rigorosamente, porém, a melhor designação é preclusão para o juiz ou preclusão judicial. Preclusão pro iudicato significa julgamento implícito. Como afirma José Maria Tesheiner: "Preclusão pro judicato não significa preclusão para o juiz. Em latim, judicato significa julgado; juiz é iudex (nominativo) ou iudicem (acusativo) . Preclusão pro judicato significa "preclusão como se tivesse sido julgado". Se houve decisão, e ocorreu preclusão, não há "preclusão pro judicato", porque esta supõe ausência de decisão. (...) Admitindo-se que haja preclusão para o juiz, diga-se, em bom português: "preclusão para o juiz"; não, preclusão "pro judicato", em mau latim"
Já vimos, ao classificarmos as preclusões, que subsistem, indiscutivelente, em nosso sistema, preclusões judiciais lógicas e consumativas. Não se cogita, doutrinariamente, preclusão judicial temporal, já que os prazos para o juiz são impróprios. Essa lição doutrinária precisa ser revista. Não somente pelo fato de que os prazos para o juiz não podem ser anódinos, mas também pela existência de enunciados normativos expressos, como a hipótese de julgamento implícito prevista no Regimento Interno do STF, para o caso de o ministro do STF silenciar, após o prazo de vinte dias, sobre a existência de repercussão geral do recurso extraordinário (art. 324, § 2-, RISTF37; aqui, haveria uma verdadeira preclusão pro iudicato) . [grifou se]
12.47.	Teve lugar a confusão citada pelo processualista entre os dois institutos na elaboração da redação do art. 1o, § 1º, da Lei 9.873/1999. 
12.48.	Mediante o dispositivo ora analisado se estatuiu, na verdade, o instituto da preclusão temporal para o Estado Juiz em processo administrativo aplicar punições por inércia em que tenha quedado a autoridade administrativa competente para a prática dos atos ordinatórios, instrutórios e decisórios cabíveis. Noutras palavras, a paralisação do processo prevista no art. 1o, § 1o, da Lei 9.873/1999 se concretiza com a inércia do Poder Público no dever de impulsioná-lo mediante a prática de atos consistentes em "julgamento ou despacho".  Nada tem que ver, portanto, com o instituto da prescrição no procedimento administrativo: encobrimento do poder processual do Estado Persecutor ou, conforme o caso, do Estado Exequente.
12.49.	Vale observar que no julgamento originador da mencionada decisão vinculante do STF, somente o Ministro Gilmar Dantas se manifestou sobre o intuito da prescrição intercorrente e ao fazê-lo, no item 5 de seu voto, intitulado "[p]rescrição intercorrente", não mencionou art. 1o, § 1o, da Lei 9.873/1999, mas antes dispositivos do processo judicial cível de execução de dívida constituída pelo título executivo extrajudicial em que consistiu a decisão do Tribunal de Contas da União (o Ministro transcreveu integralmente o art. 1o daquele estatuto legal, mas ao tratar do item 4 de seu voto, intitulado "[p]razo prescricional aplicável", e sem se debruçar sobre o § 1o) . Ali se examinou, portanto, a eventual ocorrência inércia do Estado Exequente integrante do polo ativo no processo judicial de execução de crédito. Quer dizer, não se tratou do instituto da preclusão temporal havida em procedimento cognitivo de controle administrativo por inércia do Estado-Juiz de contas ou de fiscalização de atos e contratos na desincumbência do seu dever de praticar os atos processuais integrantes da cadeia de produção da decisão final. 
12.50.	Porque de interesse para esta análise mais adiante, faz se uma breve distinção das fases do procedimento ordinário cível brasileiro, cujas normas processuais se aplicam subsidiariamente ao de controle administrativo (Súmula 106 do Tribunal) .
12.51.	À luz do Código de Processo Civil de 1973, Cândido Dinamarco (in Instituições de direito processual civil. 6. ed. v. II. São Paulo: Malheiros, 2002, p. 346) leciona que 
a estrutura do procedimento ordinário brasileiro costuma ser escandida pela doutrina mediante a indicação de quatro fases mais ou menos definidas, a saber: a) a postulatória, na qual se situam três dos cinco elementos estruturais dos procedimentos cognitivos (demanda, citação e resposta) ; b) a ordinatória, que culmina com o saneamento do processo na audiência preliminar; c) a instrutória, onde, como o nome diz, procede-se à instrução da causa; d) a decisória, em que tem lugar a sentença de mérito. 
12.52.	A fase postulatória é "aquela em que se formulam demandas, fazem-se as citações e tem o réu a oportunidade para oferecer sua defesa. É a fase inicial do procedimento, ou introdutória" (ibid., p. 348) .
12.53.	A fase ordinatória, como seu nome o diz, 
é o segmento do procedimento ordinário em que se põe ordem no processo. Na concepção brasileira do procedimento ordinário, logo que termina a fase postulatória o juiz toma decisões e determina providências destinadas a eliminar efeitos e a dar impulso ao procedimento, para que ele possa receber a instrução mediante a prova e depois chegar à sentença de mérito. Esse conjunto de atividades chama-se saneamento do processo e sanear significa: sanar, curar, purificar. O juiz saneia o processo (a) oferecendo oportunidades para que as partes exerçam plenamente o contraditório, (b) impondo exigências destinadas a eliminar irregularidades e (c) organizando as atividades probatórias a serem desenvolvidas na fase subsequente (instrutória) . Os atos ordinatórios constituem exercício do poder jurisdicional e o juiz tem o poder-dever de realizá-lo a requerimento de uma das partes ou mesmo exofficio porque é seu dever fazer constantemente o controle da presença dos pressupostos sem os quais o julgamento do mérito não é admissível. (ibid., p. 548) . [grifou se]
12.54.	Dada a sua natureza persecutória, a sua fase inicial ou introdutória não é de jaez postulatório, mas antes inquisitório: nela se apuram os fatos, se responsabiliza pelas pretensas irregularidades detectadas quem supostamente as tenha praticado e se fazem as citações para oferecer aos responsáveis a oportunidade de contradizer as imputações mediante a apresentação de suas alegações de defesa.
12.55.	Dá se a incidência do instituto ora examinado na hipótese de que mais de três anos medeiem entre quaisquer dos seguintes momentos processuais: (i) aquele em que, terminada a fase inicial do procedimento e iniciada a relação processual quer com a resposta do responsável quer com a caracterização da sua revelia, faz se exigível prática de atos processuais pela autoridade administrativa, revestida da qualidade de impulsionadora e julgadora; (ii) aqueles em que, na fase ordinatória do procedimento, tomam se decisões e se determinam providências destinadas a eliminar efeitos e a dar impulso ao procedimento, mediante despachos ou decisões interlocutórias; (iii) aqueles em que, na fase instrutória, também mediante despachos ou decisões interlocutórias, saneia se o processo; e (iv) aqueles em que, na fase decisória, proferem se julgamentos.
iii.a)	Do prazo
12.56.	O art. 1o, § 1o, da Lei 9.873/1999 estabelece que é de três anos o prazo relativo ao instituto específico da preclusão temporal para o Poder Público aplicar sanção na condição de Estado Juiz em procedimento administrativo.
iii.b)	Do termo inicial da contagem do prazo
12.57.	À míngua de estabelecimento na Lei 9.873/1999 do termo inicial da contagem do prazo previsto no seu art. 1o, 1o, é mister buscar subsídios no direito processual civil para formular entendimento acerca de questão arrimado nas conceituações empreendidas naquele campo do sistema jurídico brasileiro.
12.58.	Some-se à distinção das fases do procedimento de controle administrativo o conceito de citação insculpido no art. 238 do Código de Processo Civil brasileiro: "Citação é o ato pelo qual são convocados o réu, o executado ou o interessado para integrar a relação processual". Como entende o Superior Tribunal de Justiça no REsp 756/RO, "nula a citação, não se constitui a relação processual". 
12.59.	Daí que no procedimento de controle administrativo só há "processo" em curso desde o início da sua fase ordinatória em diante. Na sua fase inicial ou introdutória, de natureza inquisitória, não há relação processual constituída; tampouco, portanto, "processo" no sentido jurídico estrito da palavra.  
12.60.	Importa notar que descabe falar em paralisação no período em que transcorre o prazo para manifestação do responsável. Enquanto este não se manifestar, ou não se caracterizar a sua revelia com a expiração do prazo para tanto, inexiste inércia do Poder Público, visto que a prática de atos consistentes em despachos ordinatórios ou instrutórios ou em julgamento sem o exame da manifestação do particular implicaria nulidade por violação das garantias constitucionais do contraditório e ampla defesa.
12.61.	Nessa linha de raciocínio, por disposição expressa da Lei n° 9.873/1999, a contagem do prazo trienal previsto em seu art. 1o, 1o, tem início no momento a partir do qual passa a ser exigível a emissão pela Administração de despachos, quer ordinatórios quer instrutórios, ou julgamento. Por isso, a contagem do prazo se inicia na primeira data em que houver expediente posterior àquela em que se dá a apresentação pelo responsável de suas alegações defensórias ou a expiração do prazo a ele concedido para tanto, o que tiver lugar antes. 
iii.c)	Das causas de interrupção da contagem do prazo
12.62.	A interrupção da contagem do prazo da prescrição processual prevista no último dispositivo legal citado se dá com a prática por autoridade administrativa de ato processual de qualquer jaez integrante da cadeia de produção da decisão final - quer dizer, ordinatório, instrutório ou decisório - ali simplesmente denominado de "julgamento ou despacho". Vale notar, portanto, que cumpre distinguir tal hipótese das previstas no art. 2º da Lei 9.873/1999 para a interrupção da prescrição punitiva por inércia do Estado-Persecutor.
iii.d)	Aplicação do entendimento ao caso concreto
12.63.	Passa se à aplicação do entendimento ao caso concreto. 
12.64.	O termo final da contagem do prazo para a resposta à comunicação de citação do ora recorrente se constituiu em 22/1/2019, ante o recebimento do instrumento de comunicação de audiência (peça 17) em 7/1/2019 (peça 24) . 
12.65.	O ora recorrente respondeu em 18/1/2019 (peça 26) .
12.66.	Logo, o termo inicial da contagem do prazo consiste em 21/1/2019, primeiro dia em que houve expediente posterior a 18/1/2019.
12.67.	Da cronologia trazida em apêndice a esta instrução, continente somente de fatos bastantes para fundar o exame da eventual incidência do instituto no caso concreto, depreende se que interregno inferior a três anos mediou entre o fato administrativo iniciador da contagem e a prolatação da decisão guerreada. 
12.68.	Conclui-se que não teve lugar no caso concreto a preclusão temporal prevista no art. 1o, § 1o, da Lei 9.873/1999.
CONCLUSÃO
13.	Com arrimo nas análises empreendidas, conclui-se que:
a) descabe arquivar o processo por "ausência de pressupostos de constituição e desenvolvimento válido e regular do processo, a teor do art. 212 do Regimento Interno do TCU" e pela ocorrência de prejuízo à defesa do ora recorrente decorrente do decurso do tempo;
b) não prescreveu a pretensão do Estado a condenar o ora recorrente a ressarcir o erário.
PROPOSTA DE ENCAMINHAMENTO
14.	Do exposto, propõe-se, com fundamento nos arts. 32 e 33, inciso I, da Lei 8.443, de 16/6/1992:
a) conhecer do recurso e, no mérito, negar-lhe provimento;
b) notificar da decisão sobrevinda o recorrente e os demais interessados notificados do Acórdão impugnado, sem deixar de anexar ao expediente de notificação cópia do relatório e da fundamentação da decisão.
3.	O diretor da então Secretaria de Recursos manifestou-se de acordo com a proposta de encaminhamento do auditor-instrutor (peça 99) , no sentido de conhecer deste recurso, para no mérito negar-lhe provimento (peça 99) :
Exame da subunidade
	Trata-se de recurso de reconsideração interposto por Herbert Brandão Lago (falecido) , ex-dirigente da Fundação de Desenvolvimento e Apoio à Pesquisa, Ensino e Extensão do Piauí - Fundape, contra o Acórdão 8329/2021-TCU-Primeira Câmara (peça 56) .
2.	Não obstante concordar, no mérito, com a proposta de encaminhamento do auditor instrutor, peço vênias para trazer análise da prescrição na linha que tem sido apresentada pela Secretaria de Recursos do TCU, apoiada na atual tendência jurisprudencial sobre a matéria observada em decisões recentes do Supremo Tribunal Federal.
3.	 No exame da prescrição, a Serur tem adotado os entendimentos detalhados na peça 99, que contém estudo e pronunciamentos anteriores da secretaria sobre o tema. Nessas manifestações estão desenvolvidas as seguintes premissas, que serão utilizadas no presente exame: 
	a) ao julgar o RE 636.886, o STF conferiu nova interpretação ao art. 37, § 5º, da Constituição Federal, fixando a tese de que "é prescritível a pretensão de ressarcimento ao erário fundada em decisão de Tribunal de Contas";
	b) as pretensões punitiva e de ressarcimento devem observar o mesmo regime na atividade de controle externo, dado o objetivo comum da prescrição, de fixar prazo para o Tribunal de Contas agir, para caracterizar o ilícito, identificar seu autor, dimensionar as consequências da conduta e impor as consequências legais, independentemente de tais consequências terem natureza punitiva ou ressarcitória;
	c) até que sobrevenha norma específica, entende-se que a prescrição das pretensões punitiva e de ressarcimento, no processo de controle externo, deve observar o regime Lei 9.873/1999, na linha dos recentes pronunciamentos do STF a respeito. Assim, sem prejuízo de se realizar o exame da prescrição também segundo o prazo decenal previsto no Código Civil, o critério adotado, na formulação da proposta de encaminhamento, será o da Lei 9.873/1999.  
	d) recentemente, após a decisão proferida no RE 636.886, o STF julgou a Ação Direta de Inconstitucionalidade 5509 (Relator Ministro Edson Facchin) , manejada contra dispositivos de lei ordinária e da Constituição do Estado do Ceará, fixando prazo prescricional para o processo do respectivo tribunal de contas. Os fundamentos da decisão do STF na ADI 5509 repercutem no processo do TCU porque tiveram como referência o modelo federal (princípio da simetria) . Estabeleceu-se tratamento específico para as tomadas de contas especiais, distinguindo aquelas decorrentes de repasses sujeitos à prestação de contas específica e as relativas a situações em que os fatos são normalmente trazidos ao conhecimento do TCU por meio de denúncias e representações.  Como regra geral, ficou estabelecido que "o termo inicial da contagem do prazo deve ser o da entrada do processo de fiscalização no âmbito do Tribunal de Contas, ou dos órgãos que, por lei, são encarregados pelo controle interno". 
Essa regra geral teve sua aplicação explicitada para algumas situações particulares, a saber: 
  - no caso de omissão de prestação de contas: "o dano a ser apurado pela ausência de prestação de contas tem o lapso prescricional iniciado na data em que as contas deveriam ter sido entregues"; 
  - na hipótese de irregularidades detectadas no exame da prestação de contas: "o procedimento prévio à instauração da tomada de contas ... deve ser encerrado o quanto antes, sendo que as irregularidades que tenham porventura sido nele identificadas somente terão iniciada a fluência do prazo prescricional após a competente comunicação para o órgão de controle interno ou para o Tribunal de Contas"; 
  - em irregularidades constatadas em fiscalizações, denúncias e representações: "Finalmente, deve-se contar o prazo prescricional a partir da data do conhecimento da irregularidade nos casos em que, por iniciativa própria, o Tribunal realiza auditorias ou inspeções, assim como nos casos em que a ele são diretamente levadas as informações necessárias para a instauração de tomada de contas especial".  
Análise da prescrição segundo os critérios do Acórdão 1441/2016-TCU-Plenário
4.	No que se refere à pretensão punitiva, o TCU tem tradicionalmente aplicado os critérios definidos no Acórdão 1441/2016-TCU-Plenário, que, em incidente de uniformização de jurisprudência, orientou-se pela aplicação do Código Civil. Por este acórdão, em linhas gerais, a prescrição subordina-se ao prazo geral de dez anos (CC, art. 205) , contado a partir da data da ocorrência do fato e interrompido pelo ato que ordenar a citação, a audiência ou a oitiva da parte.
4.1.	Entre outras razões que justificaram a adoção desse critério destaca-se a de que o citado dispositivo constitui uma cláusula geral a ser empregada sempre que a pretensão for prescritível, mas a lei não estabelecer um prazo específico, como na hipótese.
4.2.	Aplicando as mencionadas balizas ao caso em exame, há de considerar como termo inicial para contagem da prescrição as datas das apresentações das prestações de contas finais, ou seja, 20/9/2007 e 27/12/2007 (v. peça 1, p.446) . Tem-se que a ordem de citação do responsável ocorreu em 14/9/2018 (peça 13) , demonstrando que transcorreram mais de dez anos entre esses dois marcos da contagem prescricional.
Análise da prescrição pelo regime da Lei 9.873/1999 
5.	Adotando-se as premissas fixadas na Lei 9.873/1999 ao caso em exame, e mesmo considerando-se o prazo geral, de cinco anos, observa-se que não teria ocorrido a prescrição. Para tanto, é preciso considerar os seguintes parâmetros: 
a) Termo inicial: 
5.1.	A Lei 9.873/1999, art. 1º, parte final, traz previsão expressa a respeito do início do prazo em se tratando de infração de caráter permanente ou continuado. Nesta hipótese, a prescrição começa a correr não da data de cada fato, e sim "do dia em que tiver cessado" a permanência ou a continuidade. 
5.2.	Na situação em exame, adotando-se como termo inicial para contagem da prescrição as balizas trazidas pela ADI 5509, tem-se que a fluência do prazo prescricional se inicia neste caso após a competente comunicação ao órgão de controle interno ("na hipótese de irregularidades detectadas no exame da prestação de contas") , portanto, sendo assim, verifica-se que, neste caso, a CGU foi comunicada em 9/11/2017 (peça 3, p. 297) 
b) Prazo: 
5.3. 	A Lei 9.873/1999 apresenta um prazo geral, de cinco anos (art. 1º) , e um prazo especial, previsto no art. 1º, § 2º, a saber: "quando o fato objeto da ação punitiva da Administração também constituir crime, a prescrição reger-se-á pelo prazo previsto na lei penal". Como não se tem notícia da propositura de ação penal contra o responsável acerca dos fatos de que se trata no presente processo, fica afastada essa possibilidade. Dessa forma, será considerado o prazo geral de cinco anos.
5.4.	Não obstante, as causas interruptivas indicadas abaixo evidenciam que a prescrição não teria ocorrido mesmo que se aplicasse o prazo geral de cinco anos. 
c) Interrupções por atos inequívocos de apuração dos fatos: 
5.6.	No regime da Lei 9.873/1999, a prescrição se interrompe "por qualquer ato inequívoco, que importe apuração do fato" (art. 2º, II) . Os exemplos típicos, no caso em exame, são: 
	- Ofício n° 1744/2018/PROC/CGPTCE/DG/SFC-CGU (peça 1, p.332) ;
	- Despachos internos do Controle Interno, de 19/02/2018 (peça 1, p. 334-335) ;
	- Pronunciamento Ministerial, de 26/02/2018 (peça 1, p.337) ;
	- Parecer do MP/TCU de 26/08/2020 (peça 51) .
d) Interrupções pela citação dos responsáveis: 
5.7. 	A prescrição também é interrompida "pela notificação ou citação do indiciado ou acusado, inclusive por meio de edital", nos termos do art. 2º, I, da Lei 9.873/1999. E, no regime dessa lei, a interrupção se dá pela citação propriamente dita, e não pelo despacho que a ordena. No presente caso, a citação do recorrente se deu em 07/1/2019 (peça 24) .  
e) Interrupção pela decisão condenatória recorrível: 
5.8.	Por fim, a prescrição também se interrompe "pela decisão condenatória recorrível" (art. 2º, III, da Lei 9.873/1999) . Com esse fundamento, houve a interrupção em 23/3/2021, data da sessão em que foi proferido o acórdão condenatório (peça 134) . Essa interrupção é relevante, por estabelecer prazo para julgamento do recurso. 
f) Da prescrição intercorrente: 
5.9.	Nos termos do art. 1º, § 1º, da Lei 9.873/1999, opera-se a prescrição intercorrente se o processo ficar paralisado por mais de três anos, aguardando "julgamento ou despacho". 
5.10.	Note-se que há uma correlação entre essa hipótese e as causas de interrupção da prescrição do art. 2º. Com efeito, uma vez interrompida a prescrição por alguma das hipóteses do art. 2º, o processo não pode ficar inativo, sem qualquer inovação processual relevante, por mais de três anos.
5.11.	Trata-se de prazo específico, não se aplicando nem o prazo geral de cinco anos nem o prazo especial, da lei penal (§ 2º) . A finalidade da prescrição intercorrente, com seu prazo próprio, é a de assegurar a eficiência e celeridade nas apurações administrativas. Seria contrário a essa finalidade a paralisação injustificada do processo por período maior que o triênio estabelecido para a hipótese.
5.12.	A extrapolação do prazo de três anos, sem inovação relevante no processo, pode configurar negligência. Por isso, além de se operar a prescrição, deve-se promover a "apuração da responsabilidade funcional decorrente da paralisação, se for o caso". 
5.13.	Em muitas situações o exame da prescrição intercorrente pode ficar prejudicado nos processos já em tramitação no TCU. Como a ação de ressarcimento era considerada imprescritível, as peças que compõem a tomada de contas especial, elencadas no art. 10 da Instrução Normativa TCU 71/2012, não contemplam informações pormenorizadas quanto ao andamento do processo na fase interna, o que pode prejudicar a análise de eventual paralisação por mais de três anos. 
5.14.	Assim, caso o tribunal venha a adotar a sistemática da Lei 9.873/1999 para aferir a prescrição, convém avaliar, oportunamente, a possibilidade de ajustes na IN-TCU 71/2012, para que as tomadas de contas especiais encaminhadas ao tribunal contemplem informações sobre as interrupções ocorridas na fase interna do procedimento (como, por exemplo, declaração do órgão instaurador da TCE, de que o processo não ficou paralisado por mais de três anos, na forma do art. 1º, § 1º, da citada lei) . 
5.15. 	No caso, observa-se que o processo não ficou inativo por período superior a três anos. 
Conclusão sobre a prescrição
6.	A atuação do TCU encontra-se inviabilizada pelos critérios do Acórdão 1441/2016-TCU-Plenário, mas não de acordo com os critérios de prescrição da Lei 9.873/1999. 
7.	Por fim, são oportunas algumas considerações sobre a possibilidade de aplicar, neste processo, novo critério para exame da prescrição, diverso do considerado no julgamento originário (que seguiu o Acórdão 1441/2016-TCU-Plenário) . 
8.	O art. 926 do CPC positivou a orientação de que "os tribunais devem uniformizar sua jurisprudência e mantê-la estável, íntegra e coerente", com o fim de inibir que decisões contemporâneas adotem soluções distintas para uma mesma questão, comprometendo os valores de isonomia e previsibilidade, essenciais à segurança jurídica.
9.	Isso não impede a reorientação da jurisprudência, sempre que evidenciada a necessidade de ajustar o entendimento à correta exegese das normas legais. E é perfeitamente possível, e até mesmo comum, que a reorientação se dê em grau recursal, pois o recurso devolve à "apreciação e julgamento pelo tribunal todas as questões (...) relativas ao capítulo impugnado" (art. 1.013, § 1º, do CPC) , para que se profira novo julgamento, procedendo-se à correta aplicação do direito. 
10.	Todavia, em se tratando de recurso, deve-se observar a proibição de reformatio in pejus, não se aplicando o novo entendimento se dele resultarem efeitos práticos mais gravosos ao recorrente.
11.	Com esse adendo acerca da prescrição, manifesto-me de acordo com a proposta de encaminhamento do auditor-instrutor (peça 99) , no sentido de conhecer deste recurso, para no mérito negar-lhe provimento.
4.	O titular da unidade técnica pronunciou-se em concordância com o diretor (peça 100) .
5.	Contudo, o Ministério Público junto ao TCU discordou da proposta alvitrada pela unidade técnica, ressaltando a incidência de prescrição no presente caso nos termos da novel Resolução-TCU 344/2022 (peça 101) :
	Trata-se de recurso de reconsideração interposto pela representante do espólio do Sr. Herbert Brandão Lago (peças 79-80) , então dirigente da Fundação de Desenvolvimento e Apoio à Pesquisa, Ensino e Extensão do Piauí (Fundape) , contra o Acórdão 8329/2021-TCU-Primeira Câmara (relator Ministro Jorge Oliveira - peça 56) .
2.	Por meio da referida deliberação, o Sr. Herbert Brandão Lago teve suas contas julgadas irregulares, com imputação de débito em solidariedade com a Fundape (parcelas com data de ocorrência de 4/3/2002 a 30/6/2004) . Não foi aplicada sanção aos responsáveis arrolados nos autos em vista da seguinte constatação, apresentada pelo Ministro Jorge Oliveira no voto que fundamentou a deliberação ora recorrida:
12. Reconheço (...) a ocorrência da prescrição da pretensão punitiva deste Tribunal, posto que, como demonstrou a SecexTCE, as prestações de contas finais dos convênios foram apresentadas em 20/09 e em 27/12/2007, enquanto o ato que ordenou as citações teve lugar apenas em 14/09/2019. Foi ultrapassado, assim, o prazo decenal fixado pelo Acórdão 1441/2016-TCU-Plenário [relator Ministro Benjamin Zymler; redator Ministro Walton Alencar Rodrigues], com base no art. 205 do Código Civil. (peça 57, p. 2 - grifo nosso) 
3.	A condenação do Sr. Herbert Brandão Lago decorreu da rejeição das alegações de defesa por ele apresentadas em 21/1/2019 - antes, portanto, de seu falecimento, ocorrido em 9/7/2019 . As irregularidades que foram objeto de citação do ex-dirigente da Fundape foram as seguintes:
 (...) não comprovação da boa e regular aplicação dos recursos públicos federais na execução do Convênio 2411/00 (...) , haja vista as ocorrências: irregularidade na execução do objeto, não devolução do saldo financeiro do instrumento e não utilização proporcional da contrapartida pactuada (...) . (ofício de citação à peça 17, p. 1) 
4.	Ao avaliar o recurso de reconsideração às peças 79-80, a Serur sugeriu o conhecimento e, no mérito, a negativa de provimento (peças 98-100) . As conclusões da unidade técnica, que sustentaram sua proposta de encaminhamento, foram registradas no seguinte parágrafo da instrução à peça 98 (p. 16) :
13. Com arrimo nas análises empreendidas, conclui-se que:
a) descabe arquivar o processo por "ausência de pressupostos de constituição e desenvolvimento válido e regular do processo, a teor do art. 212 do Regimento Interno do TCU" e pela ocorrência de prejuízo à defesa do ora recorrente decorrente do decurso do tempo;
b) não prescreveu a pretensão do Estado a condenar o ora recorrente a ressarcir o erário.
***
5.	O Ministério Público discorda da proposta da Serur.
6.	Quanto ao primeiro pedido recursal (peça 79, p. 12) , verifica-se a possibilidade de arquivamento do processo em relação ao recorrente - situação que pode ser estendida aos demais responsáveis condenados por meio do Acórdão 8329/2021-TCU-Primeira Câmara, conforme será evidenciado adiante -, sem julgamento do mérito, por ausência de pressupostos de constituição e desenvolvimento válido e regular desta TCE, na forma que se passa a abordar.
7.	Preliminarmente, cabe destacar que a vigência do Convênio 2411/00, com responsabilidade da Fundape e do Sr. Herbert Brandão Lago (peça 11, p. 6) , englobou o período de 20/12/2001 a 30/12/2003 (peça 1, p. 442) . A prestação de contas final do ajuste deveria ter sido apresentada até 28/2/2004 ("até 60 (...) dias a partir da data final de Execução Física e Financeira do Projeto" - peça 1, p. 55 e 442) , mas somente foi apresentada à Finep em 20/9/2007 (peça 1, p. 88 - grifo nosso) .
8.	Ressalte-se que o Sr. Herbert Brandão Lago não era o presidente da Fundape na data em que prestadas as contas finais do convênio, pois, de acordo com consulta à base CNPJ, teria deixado a direção da entidade em 3/6/2005, quando teria assumido como presidente o Sr. Gildásio Guedes Fernandes. Documentos presentes nos autos mostram datas distintas, com a nomeação do Sr. Gildásio como presidente em 23/5/2005, com posse nesse mesmo dia (peça 26, p. 11-12) .
9.	As falhas e irregularidades identificadas na fase interna da TCE - posteriormente replicadas na citação do TCU - foram comunicadas ao Sr. Herbert Brandão Lago somente em 14/4/2016 (aviso de recebimento dos Correios à peça 1, p. 403-405) , quando foi entregue no endereço do destinatário a Carta Finep protocolo nº 4.262, de 11/4/2016 (peça 1, p. 399-402) . A Fundape, de igual modo, somente foi comunicada pela Finep na mesma data (peça 1, p. 356) , por meio da Carta Finep protocolo nº 4.251, de 11/4/2016 (peça 1, p. 352) .
10.	Nota-se, portanto, que já havia se passado mais de doze anos desde o prazo final para apresentação da prestação de contas, em 28/2/2004; quase onze anos desde o momento em que o Sr. Herbert Brandão Lago deixou a presidência da Fundape, em 23/5/2005; e mais de oito anos desde a entrega da prestação de contas pela referida Fundação, em 20/9/2007, até que a Finep, finalmente, conseguisse cientificar os dois responsáveis mencionados no parágrafo precedente sobre quais falhas e irregularidades deveriam ser por eles justificadas perante a entidade concedente. O Sr. Herbert Brandão Lago foi citado pelo TCU em 7/1/2019 (peça 24) , quando já transcorridos mais de dezesseis anos desde o fim da vigência do Convênio 2411/00.
11.	Idêntica situação de demora da Finep para notificação dos responsáveis ocorreu em relação ao Convênio 3.686/040, com responsabilidade atribuída, por meio do Acórdão 8329/2021-TCU-Primeira Câmara, à Fundape e ao Sr. Gilberto Leal Serra e Silva, vice-presidente/ordenador de despesas da entidade de 23/5/2005 a 10/7/2007 (peça 11, p. 7) . O ajuste, com vigência de 10/3/2005 a 10/7/2007 (peça 2, p. 111, 120 e 134) , tinha como data final para apresentação da prestação de contas o dia 8/9/2007 ("até 60 (...) dias contados da data do término da vigência" - peça 2, p. 111) , mas somente foi apresentada à Finep em 27/12/2007 (peça 2, p. 150 - grifo nosso) .
12.	A Fundape foi notificada pela Finep em 8/3/2016 sobre as irregularidades que maculavam o Convênio 3.686/040 (peça 2, p. 249) , por meio da Carta Finep protocolo nº 1.868, de 29/2/2016 (peça 2, p. 243 - vide AR à peça 2, p. 249) . 
13.	Quanto ao Sr. Gilberto Leal Serra e Silva, não há evidências, nestes autos, de que tenha recebido a Carta Finep protocolo nº 4.595, de 18/4/2016 (peça 1, p. 275) , na qual foram assinaladas as irregularidades identificadas pela entidade concedente no ajuste, visto que o aviso de recebimento dos Correios à peça 2 (p. 285) apresenta, como derradeira situação, a seguinte: "Objeto saiu para entrega ao remetente [Finep]" (grifo nosso) . Assim, não há como atestar que o então vice-presidente da Fundape tomou ciência das irregularidades ainda na fase interna da TCE, antes de ser citado pelo TCU (ciência do ofício de citação em 7/1/2019 - peça 23) .
14.	Verifica-se, portanto, que já havia se passado quase nove anos desde o prazo final para apresentação da prestação de contas, em 8/9/2007, e mais de oito anos desde a entrega da prestação de contas pela Fundape, em 27/12/2007, até que a Finep, finalmente, conseguisse cientificar a entidade convenente sobre as falhas e irregularidades que deveriam ser por ela justificadas em relação ao Convênio 3.686/040. A situação do Sr. Gilberto Leal Serra e Silva é ainda mais grave, pois não se sabe sequer se esse responsável tomou conhecimento das ocorrências irregulares antes da citação do Tribunal. A Fundape foi citada pelo TCU em 7/1/2019 (peça 22) , com posterior complementação em 25/11/2019 (peça 43) - quando já transcorridos mais de doze anos desde o fim da vigência do Convênio 3.686/040; enquanto o Sr. Gilberto Leal Serra e Silva foi citado, no âmbito da fase externa desta TCE, em 7/1/2019 (peça 23) - passados quase doze anos desde o fim da vigência do Convênio 3.686/040. 
15.	Não obstante haver jurisprudência do TCU no sentido de que o prejuízo à defesa deva ser efetivamente demonstrado pela parte e não assumido, de antemão, o Ministério Público entende que, diante de tão longo lapso temporal, o prejuízo à defesa dos responsáveis é certo, ainda que não seja necessariamente obstativo de alguma defesa. Inegável que, passado tanto tempo, memórias se tornam rarefeitas e informações (e, comumente, documentos) se perdem. 
16.	O decurso de prazo mostrou-se demasiadamente longo, com a primeira tentativa para que fosse dada oportunidade ao exercício do contraditório e da ampla defesa aos responsáveis passados muitos anos desde as ocorrências irregulares - considerando que as parcelas que constam do acórdão recorrido se iniciam em 4/3/2002 e se estendem até 10/7/2007 -, com subsunção desse fato ao art. 6º, inciso II, da Instrução Normativa (IN) TCU 71/2012.
17.	Restaram maculados, em consequência, os princípios do devido processo legal, do contraditório e da ampla defesa, o que justifica a proposta adiante apresentada, de arquivamento da TCE em relação a todos os responsáveis anteriormente condenados pelo TCU, por ausência de pressupostos de constituição e de desenvolvimento válido e regular do processo.
***
18.	Para a hipótese de não vir a ser acolhida a proposta de provimento do recurso de reconsideração para que seja alterado o Acórdão 8329/2021-TCU-Primeira Câmara no sentido de se arquivar a TCE por ausência de pressupostos de constituição e de desenvolvimento válido e regular do feito, o Ministério Público passa a avaliar o segundo pedido constante da peça recursal, no sentido de que deveria ser reconhecida a prescrição da pretensão ressarcitória  (peça 79, p. 12) em relação ao débito imputado ao espólio do ex-gestor falecido - situação que apresenta reflexos em relação a parcelas de débito imputadas, também, a outros responsáveis.
19.	Com a aprovação da Resolução TCU 344, de 11/10/2022, por meio do Acórdão 2285/2022-TCU-Plenário, passou-se a adotar o marco temporal de cinco anos, oriundo das disposições da Lei 9.873/1999, em detrimento da contagem decenal baseada no art. 205 do Código Civil conforme entendimento até então estabelecido para a prescrição da pretensão punitiva pelo Acórdão 1441/2016-TCU-Plenário (relator: Ministro Benjamin Zymler; redator: Ministro Walton Alencar Rodrigues) .
20.	A princípio, cumpre registrar pontual ressalva quanto à consideração de mais de uma causa interruptiva de mesma natureza (§ 1º do artigo 5º do referido normativo) , o que não vislumbramos proporcional, haja vista que possibilita, no limite, infindáveis extensões do prazo prescricional, algo incompatível com o princípio da razoabilidade.
21.	Nada obstante, a presente análise da prescrição segue integralmente os ditames da Resolução TCU 344/2022, inclusive o disposto no § 1º de seu artigo 5º, em observância ao que restou decidido pela Corte de Contas, a teor do voto condutor do Acórdão 2285/2022-TCU-Plenário (relator Ministro Antonio Anastasia) .
22.	Passa-se, assim, ao exame da prescrição da pretensão ressarcitória à luz da Resolução TCU 344/2022.
23.	Tanto para o Convênio 2411/00 como para o Convênio 3.686/040, a "data da apresentação da prestação de contas ao órgão competente para a sua análise inicial" (art. 4º, inciso II, da Resolução TCU 344/2022) será empregada como o termo inicial da contagem do prazo prescricional.
24.	No Convênio 2411/00, a correspondente prestação de contas foi apresentada à Finep em 20/9/2007. A prescrição foi interrompida nas seguintes ocasiões, de acordo com os marcos previstos no art. 5º da Resolução TCU 344/2022:
I - Fundape:
	Data da interrupção
	Descrição
	Inciso do art. 5º da Resolução TCU 344/2022
	Localização nos autos

	27/9/2007
	Solicitação de regularização da prestação de contas por meio da Carta Finep protocolo nº 11.756, de 27/9/2007
	II
	Peça 1, p. 330

	27/8/2012
	Aprovação do relatório técnico final por meio do Memorando DTS2/ATDS 337/2012, de 27/8/2012 (reforçado pela análise realizada nessa mesma data, conforme documento à peça 1, p. 335-336) 
	II
	Peça 1, p. 332

	6/11/2012
	Solicitação de regularização da prestação de contas por meio da Carta Finep protocolo nº 14.535, de 6/11/2012
	II
	Peça 1, p. 337

	11/9/2014
	Solicitação de regularização da prestação de contas por meio da Carta Finep protocolo nº 9.981, de 11/9/2014
	II
	Peça 1, p. 343

	7/10/2014
	Solicitação de regularização da prestação de contas por meio da Carta Finep protocolo nº 11.337, de 7/10/2014
	II
	Peça 1, p. 344

	4/12/2015
	Solicitação de regularização da prestação de contas por meio da Carta Finep protocolo nº 11.774, de 4/12/2015
	II
	Peça 1, p. 346

	11/4/2016
	Solicitação de devolução dos recursos do convênio por meio das Cartas Finep protocolos nº 4.251 e 4.257, ambas de 11/4/2016
	II
	Peça 1, p. 352 e 392

	14/4/2016
	Recebimento da Carta Finep protocolo nº 4.251, de 11/4/2016
	I
	Peça 1, p. 356

	16/5/2016
	Relatório de TCE de 16/5/2016
	II
	Peça 1, p. 443-452

	16/1/2018
	Relatório de Auditoria da Controladoria-Geral da União (CGU) , de 16/1/2018
	II
	Peça 3, p. 325-328

	7/1/2019
	Ciência da citação
	I
	Peça 22

	25/5/2021
	Acórdão 8329/2021-TCU-Primeira Câmara
	IV
	Peça 56

II - Sr. Herbert Brandão Lago:
	Data da interrupção
	Descrição
		
	11/4/2016
	Solicitação de devolução dos recursos do convênio por meio da Carta Finep protocolo nº 4.262, de 11/4/2016
	II
	Peça 1, p. 399

	14/4/2016
	Recebimento da Carta Finep protocolo nº 4.262, de 11/4/2016
	I
	Peça 1, p. 403-405

	16/1/2018
	Relatório de Auditoria da Controladoria-Geral da União (CGU) , de 16/1/2018
	II
	Peça 3, p. 325-328

	7/1/2019
	Ciência da citação
	I
	Peça 24

	25/5/2021
	Acórdão 8329/2021-TCU-Primeira Câmara
	IV
	Peça 56

25.	Quanto ao Convênio 2411/00, poder-se-ia aventar, em princípio, a não ocorrência da prescrição em relação à Fundape, pois, após 20/9/2007, não se passaram cinco anos entre cada marco interruptivo descrito no quadro do item I do parágrafo precedente.
26.	Ocorre que entre o primeiro e o segundo marcos interruptivos apontados no quadro do item I do parágrafo 22 passaram-se mais de três anos sem que tenha havido qualquer andamento no âmbito da Finep, o que demonstra a incidência da prescrição intercorrente, prevista no art. 8º, caput, da Resolução TCU 344/2022.
27.	Quanto ao espólio do Sr. Herbert Brandão Lago, verifica-se a incidência da prescrição, visto terem transcorridos mais de cinco anos entre 20/9/2007 e a data do primeiro marco interruptivo indicado no quadro do item II do parágrafo 22.
28.	No que se refere ao Convênio 3.686/040, cabe relembrar que sua prestação de contas foi apresentada à Finep em 27/12/2007. A prescrição foi interrompida nas seguintes ocasiões, de acordo com os marcos previstos no art. 5º da Resolução TCU 344/2022:
I - Fundape:
	Data da interrupção
	Descrição
	Inciso do art. 5º da Res-TCU 344/2022
	Localização nos autos

	18/4/2016
	Reiteração da solicitação de regularização da prestação de contas por meio das Cartas Finep protocolos nº 4.595, 4.597 e 4.598, todas de 18/4/2016
	II
	Peça 2, p. 275, 286 e 298

	26/4/2016
	Recebimento da Carta Finep protocolo nº 4.598, de 18/4/2016
	I
	Peça 2, p. 305

	12/5/2016
	Relatório inicial de TCE de 12/5/2016
	II
	Peça 3, p. 10-17

	25/8/2016
	Devolução de solicitação de proposta de TCE por meio do Memo/CPTCE/105/2016, de 25/8/2016
	II
	Peça 3, p. 44-45

	1/9/2016
	Informações complementares da proposta de TCE por meio do Memo/DPC/0472/2016, de 1/9/2016
	II
	Peça 3, p. 46-47

	4/9/2017
	Validação de solicitação de TCE por meio do Memo 166/2017, de 4/9/2017
	II
	Peça 3, p. 80-84

	15/9/2017
	Retificação da Validação de solicitação de TCE por meio do Memo 179/2017, de 15/9/2017
	II
	Peça 3, p. 110-114

	18/9/2017
	Instauração de Tomada de Contas Especial Consolidada em 18/9/2017
	II
	Peça 3, p. 117-118

	20/9/2017
	Notificação de instauração de TCE por meio das Cartas Finep protocolos nº 9.084, 9.085, 9.086, 9.089 e 9.091, todas de 20/9/2017
	II
	Peça 3, p. 154-156, 161-163, 168-170, 175-177 e 188-190

	5/10/2017
	Recebimento das Cartas Finep protocolos nº 9.085 e 9.086, ambas de 20/9/2017
	I
	Peça 3, p. 166 e 173

	16/10/2017
	Relatório do Tomador de Contas - Consolidação de Débitos - TCE 23/2017, de 16/10/2017
	II
	Peça 3, p. 245-259

	30/10/2017
	Parecer de Auditoria 24/2017, de 30/10/2017
	II
	Peça 3, p. 287-288

	16/1/2018
	Relatório de Auditoria da Controladoria-Geral da União (CGU) , de 16/1/2018
	II
	Peça 3, p. 325-328

	7/1/2019
	Ciência da citação
	I
	Peça 24

	25/5/2021
	Acórdão 8329/2021-TCU-Primeira Câmara
	IV
	Peça 56

II - Sr. Gilberto Leal Serra e Silva: 
	Data da interrupção
	Descrição
	Inciso do art. 5º da Resolução TCU 344/2022
	Localização nos autos

	18/4/2016
	Reiteração da solicitação de regularização da prestação de contas por meio das Cartas Finep protocolos nº 4.595, 4.597 e 4.598, todas de 18/4/2016
	II
	Peça 2, p. 275, 286 e 298

	26/4/2016
	Recebimento da Carta Finep protocolo nº 4.598, de 18/4/2016
	I
	Peça 2, p. 305

	12/5/2016
	Relatório inicial de TCE de 12/5/2016
	II
	Peça 3, p. 10-17

	25/8/2016
	Devolução de solicitação de proposta de TCE por meio do Memo/CPTCE/105/2016, de 25/8/2016
	II
	Peça 3, p. 44-45

	1/9/2016
	Informações complementares da proposta de TCE por meio do Memo/DPC/0472/2016, de 1/9/2016
	II
	Peça 3, p. 46-47

	4/9/2017
	Validação de solicitação de TCE por meio do Memo 166/2017, de 4/9/2017
	II
	Peça 3, p. 80-84

	15/9/2017
	Retificação da Validação de solicitação de TCE por meio do Memo 179/2017, de 15/9/2017
	II
	Peça 3, p. 110-114

	18/9/2017
	Instauração de Tomada de Contas Especial Consolidada em 18/9/2017
	II
	Peça 3, p. 117-118

	20/9/2017
	Notificação de instauração de TCE por meio das Cartas Finep protocolos nº 9.084, 9.085, 9.086, 9.089 e 9.091, todas de 20/9/2017
	II
	Peça 3, p. 154-156, 161-163, 168-170, 175-177 e 188-190

	5/10/2017
	Recebimento das Cartas Finep protocolos nº 9.085 e 9.086, ambas de 20/9/2017
	I
	Peça 3, p. 166 e 173

	16/10/2017
	Relatório do Tomador de Contas - Consolidação de Débitos - TCE 23/2017, de 16/10/2017
	II
	Peça 3, p. 245-259

	30/10/2017
	Parecer de Auditoria 24/2017, de 30/10/2017
	II
	Peça 3, p. 287-288

	16/1/2018
	Relatório de Auditoria da Controladoria-Geral da União (CGU) , de 16/1/2018
	II
	Peça 3, p. 325-328

	7/1/2019
	Ciência da citação
	I
	Peça 24

	25/5/2021
	Acórdão 8329/2021-TCU-Primeira Câmara
	IV
	Peça 56

29.	No que tange ao Convênio 3.686/040, consoante se observa nos quadros acima, houve incidência da prescrição em relação à Fundape e ao Sr. Gilberto Leal Serra e Silva.
30.	No caso da Fundape, transcorreram mais de cinco anos entre o primeiro e o segundo marco interruptivos mencionados no quadro do item I do parágrafo 27. Quanto ao Sr. Gilberto Leal Serra e Silva, o quinquênio foi ultrapassado entre a data de apresentação da prestação de contas final (27/12/2007) e a primeira atuação da Finep, caracterizada pela reiteração da solicitação de regularização da prestação de contas por meio das Cartas Finep protocolos nº 4.595, 4.597 e 4.598, todas de 18/4/2016.
31.	Com relação a ambos os convênios, portanto, não há condições de serem mantidas as parcelas de débito que foram imputadas aos responsáveis por meio da deliberação ora recorrida, em vista da incidência da prescrição da pretensão de ressarcimento, devendo o processo ser arquivado nos termos do art. 11 da Resolução TCU 344/2022.
***
32.	Diante do exposto, este representante do Ministério Público junto ao Tribunal de Contas da União, em discordância com a proposta formulada pela unidade técnica (peças 98-100) , manifesta-se pela adoção das seguintes providências:
a)	conhecer do recurso de reconsideração interposto pela representante do espólio do Sr. Herbert Brandão Lago contra o Acórdão 8329/2021-TCU-Primeira Câmara, nos termos dos arts. 32, inciso I, e 33 da Lei 8.443/1992, para, no mérito, dar-lhe provimento;
b)	alterar a redação do Acórdão 8329/2021-TCU-Primeira Câmara para que passe a vigorar com o seguinte teor:
[subitens 9.1 e 9.2 sem alterações]
9.3. arquivar a TCE em relação à Fundação de Desenvolvimento e Apoio à Pesquisa, Ensino e Extensão do Piauí (Fundape) e aos Srs. Herbert Brandão Lago (falecido) e Gilberto Leal Serra e Silva, sem julgamento do mérito, ante a ausência de pressupostos de desenvolvimento válido e regular do processo, com fundamento no art. 6º, inciso II, da Instrução Normativa TCU 71/2012 e no art. 212 do Regimento Interno/TCU;
9.4. encaminhar cópia deste acórdão aos responsáveis, à representante do espólio do Sr. Herbert Brandão Lago, à Finep e ao Procurador-chefe da Procuradoria da República no Estado do Piauí, com a informação de que a íntegra do Relatório e do Voto que o fundamentam está disponível no endereço eletrônico www.tcu.gov.br/acordaos.
33.	Caso o relator não acolha a proposta de mérito supra, este membro do Parquet sugere, de igual forma, o provimento do recurso, a fim de que se reconheça a prescrição da pretensão ressarcitória em relação aos débitos impostos aos responsáveis no Acórdão 8329/2021-TCU-Primeira Câmara, nos termos da Resolução TCU 344/2022. A partir do conhecimento e, no mérito, do provimento ao recurso de reconsideração, a nova redação sugerida para a mencionada deliberação seria a seguinte:
[subitens 9.1 e 9.2 sem alterações]
9.3. arquivar a TCE em relação à Fundação de Desenvolvimento e Apoio à Pesquisa, Ensino e Extensão do Piauí (Fundape) e aos Srs. Herbert Brandão Lago (falecido) e Gilberto Leal Serra e Silva, com fundamento no art. 11 da Resolução TCU 344/2022;
9.4. encaminhar cópia deste acórdão aos responsáveis, à representante do espólio do Sr. Herbert Brandão Lago, à Finep e ao Procurador-chefe da Procuradoria da República no Estado do Piauí, com a informação de que a íntegra do Relatório e do Voto que o fundamentam está disponível no endereço eletrônico www.tcu.gov.br/acordaos.
É o relatório.

Thalita Iasmim Rodrigues Dutra (OAB/DF 63.332); Francisco Guedes Fernandes (OAB/DF 29.071).

Procurador Rodrigo Medeiros de Lima.

RECURSO DE RECONSIDERAÇÃO. TOMADA DE CONTAS ESPECIAL. CONVÊNIOS. FUNDAÇÃO DE DESENVOLVIMENTO E APOIO A PESQUISA, ENSINO E EXTENSÃO DO PIAUÍ (FUNDAPE). CONHECIMENTO E PROVIMENTO. OCORRÊNCIA DE PRESCRIÇÃO DA PRETENSÃO DO ESTADO AO RESSARCIMENTO DO ERÁRIO.

TOMADA DE CONTAS ESPECIAL (TCE)

Unidade de Auditoria Especializada em Recursos (AudRecursos).

Em exame, recurso de reconsideração interposto pela representante legal do espólio de Herbert Brandão Lago, à época dos fatos dirigente da Fundação de Desenvolvimento e Apoio a Pesquisa, Ensino e Extensão do Piauí (Fundape) , contra o Acórdão 8329/2021-TCU-Primeira Câmara.
A referida decisão trata de tomada de contas especial instaurada pela Financiadora de Estudos e Projetos (Finep) em razão de irregularidades na execução dos objetos e na prestação de contas dos Convênios 2411/00 (23.01.0611.00) e 3686/040 (01.05.0127.00) . 
Diante da não comprovação da boa e regular aplicação dos recursos públicos federais na execução do Convênio 2411/00 por irregularidade na execução, não devolução do saldo financeiro do instrumento e não utilização proporcional da contrapartida pactuada, o Sr. Herbert Brandão Lago teve suas contas julgadas irregulares, com imputação de débito em solidariedade com a Fundape. Não foi aplicada sanção em vista da prescrição da pretensão punitiva nos termos do então vigente Acórdão 1441/2016-TCU-Plenário. 
Neste momento, a representante do espólio de Herbert Brandão Lago interpõe recurso de reconsideração em face do Acórdão 8329/2021-TCU-Primeira Câmara, com argumentos, em síntese, acerca da indicação de arquivamento do processo, sem julgamento de mérito, ante a "ausência de pressupostos de constituição e desenvolvimento válido e regular do processo, a teor do art. 212 do Regimento Interno do TCU"; da ocorrência de prejuízo à defesa decorrente do decurso do tempo; e da ocorrência da prescrição ressarcitória e punitiva do Estado (peças 79 e 80) .
Após o exame do apelo pela então Secretaria de Recursos, a unidade concluiu por conhecer do recurso de reconsideração para, no mérito, negar-lhe provimento (peças 98 e 99) . 
O Ministério Público de Contas discordou da proposta de encaminhamento ofertada pela unidade técnica, indicando o arquivamento desta TCE em relação à Fundação de Desenvolvimento e Apoio a Pesquisa, Ensino e Extensão do Piauí (Fundape) e aos Srs. Herbert Brandão Lago (falecido) e Gilberto Leal Serra e Silva, sem julgamento do mérito, ante a ausência de pressupostos de desenvolvimento válido e regular do processo, ou, alternativamente, o reconhecimento da prescrição da pretensão ressarcitória em relação aos débitos impostos aos responsáveis no Acórdão 8329/2021-TCU-Primeira Câmara, nos termos da Resolução-TCU 344/2022.
Feito esse breve resumo, passo a decidir.
II
O recurso de reconsideração deve ser conhecido, por atender aos requisitos de admissibilidade dispostos nos arts. 32, inciso I, e 33 da Lei 8.443/1992, c/c o art. 285 do Regimento Interno do TCU, conforme despacho à peça 87.
Preliminarmente, registro que o instituto da prescrição das pretensões punitiva e ressarcitória passou a ser regulado no âmbito desta Corte de Contas pela recente Resolução-TCU 344/2022 e, por constituir questão de ordem pública, a alcançar todos os processos em tramitação neste Tribunal, exceto aqueles já remetidos aos órgãos ou às entidades competentes para fins de cobrança judicial, nos termos do seu art. 10.
Destaco que a instrução da unidade técnica foi proferida antes da edição da referida resolução. Ao contrário, o parecer do Parquet de Contas foi contemporâneo ao novel normativo. Após a elaboração de quadros em separado para os eventos processuais atinentes a cada responsável, reproduzidos no relatório que antecede este voto, o Parquet concluiu pela ocorrência de prescrição da pretensão ressarcitória em relação aos débitos impostos aos responsáveis no Acórdão 8329/2021-TCU-Primeira Câmara.
De acordo com o normativo, elaborado em consonância com os ditames da Lei 9.873/1999 e com a jurisprudência dominante do Supremo Tribunal Federal - STF acerca do tema, em especial com o que restou decidido na ADI 5.509, foi estabelecido o prazo de cinco anos para a operação da prescrição em processos de controle externo, a teor do que dispõe o seu art. 2º. 
No caso de processo de contas, hipótese ora tratada, a norma em evidência fixa como termo inicial da contagem de prazo de ambas as prescrições a data da apresentação da prestação de contas ao órgão competente ou, na inobservância de tal dever, a data em que as contas deveriam ter sido prestadas, consoante dispõe, respectivamente, o art. 4º, incisos II e I, da citada Resolução.
Além disso, estabeleceu que a prescrição se interromperia pela notificação, oitiva, citação ou audiência do responsável, ou, ainda, por qualquer ato inequívoco de apuração dos fatos, inclusive aqueles praticados na fase interna da TCE. Ainda foi disciplinada a incidência da prescrição intercorrente, caracterizada pela paralisação do processo por mais de três anos, pendente de julgamento ou despacho, sem prejuízo da responsabilidade funcional decorrente da paralisação, se for o caso.
Na referida hipótese, não seriam considerados, para o cômputo do referido prazo, o pedido e concessão de vista dos autos, emissão de certidões, prestação de informações, juntada de procuração ou substabelecimento e outros atos que não interfiram de modo relevante no curso das apurações.
In casu, para o Convênio 2411/00 (23.01.0611.00) , a prestação de contas foi apresentada à Finep em 20/9/2007 (peça 1, p. 87) , data a partir da qual se inicia a fluência do prazo prescricional. 
A partir dos documentos acostados aos autos, verifica-se a ocorrência de prescrição intercorrente. Em 27/9/2007, foi solicitada a regularização da prestação de contas por meio da Carta Finep com protocolo 011756 (peça 1, p. 330) . Contudo, as considerações acerca a prestação de contas, bem como a realização de novas diligências ocorreram a partir de 27/8/2012, conforme Memorando DTS2/ATDS 337/2012 (peça 1, p. 332) .
No quadro a seguir, retrata-se o andamento processual em relação ao Convênio 2411/00 (23.01.0611.00) e a ocorrência da prescrição intercorrente:
	Evento Processual
	Data
	Localização nos autos

	Prestação de contas à Finep (marco inicial para contagem do prazo prescricional) 
	20/9/2007
	peça 1, p. 87

	Solicitação de regularização da prestação de contas - Carta Finep protocolo 11.756
	27/9/2007
	peça 1, p. 330

	Aprovação do relatório técnico final - Memorando DTS2/ATDS 337/2012 (reforçado pela análise realizada nessa mesma data, conforme documento à peça 1, p. 335-336) 
	27/8/2012
	peça 1, p. 332

	Solicitação de regularização da prestação de contas - Carta Finep protocolo 14.535 
	6/11/2012
	peça 1, p. 337

	Solicitação de regularização da prestação de contas - Carta Finep protocolo 9.981 
	11/9/2014
	peça 1, p. 343

	Solicitação de regularização da prestação de contas - Carta Finep protocolo 11.337, de 7/10/2014 
	7/10/2014
	peça 1, p. 344

	Solicitação de regularização da prestação de contas - Carta Finep protocolo 11.774 
	4/12/2015
	peça 1, p. 346

	Solicitação de devolução dos recursos do convênio - Cartas Finep protocolos 4.251 e 4.257 (ciência à peça 1, p. 356) 
	11/4/2016
	peça 1, p. 352 e 392

	Relatório de TCE
	16/5/2016
	peça 1, p. 443

	Novo cálculo da contrapartida, por meio do Memorando/DPC 690/2017, Parecer AJFC N9 0228/2016/STO de 29/09/2016 (peça 1, p. 496) , encaminhado pelo MEMO AJFC N2 585/2016/MAHP de 07/10/2016.
	29/9/2016
	peça 1, p. 478

	Relatório de Auditoria 46/2018 da Controladoria-Geral da União (CGU) 
	16/1/2018
	peça 3, p. 325

	Citação dos responsáveis 
	7/1/2019
	peças 16-19,22-24 e 27

	Acórdão 8329/2021-TCU-Primeira Câmara 
	25/5/2021
	peça 56

Nos termos do entendimento firmado no Acórdão 534/2023-TCU-Plenário, o marco inicial de contagem de prazo da prescrição intercorrente (art. 8º da Resolução TCU 344/2022) é a ocorrência do primeiro marco interruptivo da prescrição ordinária (art. 5º da resolução) . Conforme destacado na tabela acima, o primeiro ato inequívoco de apuração se deu com a solicitação de regularização da prestação de contas (peça 1, p. 330) , de 27/9/2007, data a partir da qual se inicia a contagem do prazo da prescrição intercorrente. O próximo ato processual constante dos autos se deu  em 27/8/2012, de modo que incidiu a prescrição intercorrente com relação ao Convênio 2411/00.
Já no caso do Convênio 3.686/040 (peça 2, p. 109) , o prazo para prestação de contas foi prorrogado até 8/9/2007 (peça 2, p. 133) , data que deve corresponder ao marco inicial para contagem do prazo prescricional, nos termos do inciso I do art. 4º da Resolução-TCU 344/2022.
A partir dos documentos acostados aos autos, também pode ser verificada a ocorrência de prescrição para o referido ajuste. Em 30/1/2008, a Finep informa o recebimento do relatório técnico final, reconhecendo-o como cumprimento da cláusula específica do convênio em referência (peça 2, p. 210) . Contudo, o próximo documento data de 24/5/2013, quando a concedente solicita a regularização de contas final (peça 2, p. 211) , configurando a prescrição quinquenal.
Para ilustrar o andamento processual relativo ao Convênio 3.686/040 (01.05.0127.00) , indica-se o quadro a seguir:
	Evento Processual
	Data
	Localização nos autos

	Prazo final para apresentação da prestação de contas à Finep (marco inicial para contagem do prazo prescricional) 
	8/9/2007
	peça 2, p. 133

	Prestação de contas à Finep (Ofício 237/2007) 
	27/12/2007
	peça 2, p. 150

	Aprovação do relatório técnico final - Carta Finep protocolo 1.059 
	30/1/2008
	peça 2, p. 210

	Solicitação de regularização da prestação de contas - Carta Finep protocolo 6.997 
	24/5/2013
	peça 2, p. 211

	Solicitação de regularização da prestação de contas - Carta Finep protocolo 8.680
	27/6/2013
	peça 2, p. 218

	Reiteração da solicitação de regularização da prestação de contas - Carta Finep protocolo 14.752 
	21/10/2013
	peça 2, p. 224

	Solicitação de regularização da prestação de contas - Cartas Finep protocolos 1.862 e 1.868 (com ciência à peça 2, p. 249) 
	29/2/2016
	peça 2, p. 231 e 243

	Reiteração da solicitação de regularização da prestação de contas por meio das Cartas Finep protocolos 4.595, 4.597 e 4.598 
	18/4/2016
	peça 2, p. 275, 286 e 298

	Relatório inicial de TCE de 12/5/2016 
	12/5/2016
	peça 3, p. 10-17

	Devolução de solicitação de proposta de TCE - Memo/CPTCE/105/2016
	25/8/2016
	peça 3, p. 44-45

	Informações complementares da proposta de TCE - Memo/DPC/0472/2016 
	1/9/2016
	peça 3, p. 46-47

	Validação de solicitação de TCE por meio do Memo 166/2017, de 4/9/2017 
	4/9/2017
	peça 3, p. 80-84

	Retificação da Validação de solicitação de TCE - Memo 179/2017 
	15/9/2017
	peça 3, p. 110

	Instauração de Tomada de Contas Especial Consolidada em 18/9/2017 
	18/9/2019
	peça 3, p. 117

	Notificação de instauração de TCE - Cartas Finep protocolos 9.084, 9.085, 9.086, 9.089 e 9.091 (ciência à peça 3, p. 166 e 173) 
	20/9/2017
	peça 3, p. 154, 161, 168, 175 e 188

	Relatório do Tomador de Contas - Consolidação de Débitos - TCE 23/2017
	16/10/2017
	peça 3, p. 245

	Parecer de Auditoria 24/2017
	30/10/2017
	peça 3, p. 287

	Relatório de Auditoria 46/2018 da Controladoria-Geral da União (CGU) 
	16/1/2018
	peça 3, p. 325

	Citação dos responsáveis 
	7/1/2019
	peças 16-19,22-24 e 27

	Acórdão 8329/2021-TCU-Primeira Câmara 
	25/5/2021 
	peça 56

Consoante se observa dos fatos destacados na tabela acima, entre os atos de 30/1/2008 e 24/5/2013 há interregno temporal suficiente para caracterizar a prescrição quinquenal.
Dessa forma, com fundamento da Resolução-TCU 344/2022, conclui-se pela prescrição da pretensão ressarcitória nos presentes autos. Por se tratar de matéria de ordem pública, a prescrição foi examinada para todos os responsáveis constantes do rol destes autos.
Sendo assim, manifesto-me pelo provimento do recurso, tornando insubsistente o débito imputado por meio do Acórdão 8329/2021-TCU-Primeira Câmara.
	Ante o exposto, voto para que o Tribunal adote o Acórdão que ora submeto à deliberação deste Colegiado.
TCU, Sala das Sessões, em 30 de maio de 2023.
Ministro VITAL DO RÊGO 
Relator